---
title: "Álgebra Relacional con SQL y R"
subtitle: "Tema 3 · Teoría de Bases de Datos (GIS) · Operaciones de conjunto y AR"
author: "Antonio Canepa Oneto"
date: |
 | <br>
 | "`r paste0("5º Semestre / Curso ", format(Sys.Date(), "%Y"), "-", as.integer(format(Sys.Date(), "%Y")) + 1)`"
output:
  html_document:
    toc: true
    toc_float: true
    toc_depth: 3
    number_sections: true
    df_print: kable
    highlight: tango
---

```{css, echo = FALSE}
/* Documento más ancho para que quepan dos cajas en paralelo */
.main-container { max-width: 1700px !important; }

/* Contenedor de las dos cajas: se colocan lado a lado y se apilan en pantallas estrechas */
.paralelo {
  display: flex; flex-wrap: wrap; gap: 1rem;
  align-items: flex-start; margin: 0.8rem 0 1.8rem;
}
.paralelo > div {
  flex: 1 1 360px; min-width: 0; overflow-x: auto;
  border-radius: 8px; padding: 0.5rem 0.9rem 0.7rem;
}
.caja-sql { border: 2px solid #336791; background: #f4f8fc; }
.caja-r   { border: 2px solid #1f8a4c; background: #f4fbf6; }
.caja-sql::before, .caja-r::before {
  display: inline-block; font-weight: 700; font-size: 0.8em;
  padding: 0.1rem 0.6rem; border-radius: 4px; color: white; margin-bottom: 0.4rem;
}
.caja-sql::before { content: "SQL · PostgreSQL"; background: #336791; }
.caja-r::before   { content: "R · tidyverse (dplyr)"; background: #1f8a4c; }
.paralelo table { font-size: 0.85em; }
.paralelo table caption { font-size: 0.8em; }
.nota { border-left: 4px solid #e0a800; background: #fffbea; padding: 0.5rem 0.9rem; margin: 0.8rem 0; }
```

```{r setup, include = FALSE}
knitr::opts_chunk$set(echo = TRUE, message = FALSE, warning = FALSE, comment = "#>")
knitr::opts_knit$set(sql.max.print = 50)   # nº máximo de filas que imprimen los chunks SQL
options(knitr.kable.NA = "NA", scipen = 999)   # sin notación científica
```

# Introducción y configuración

En esta práctica trabajamos las operaciones del **Álgebra Relacional (AR)**: operaciones unarias (selección, proyección, renombrado), operaciones de conjuntos (unión, intersección, diferencia), producto cartesiano y los distintos tipos de *join*. Cada ejemplo aparece en **dos cajas en paralelo**: a la izquierda la consulta en **SQL** (PostgreSQL) y a la derecha su equivalente en **R** con `dplyr`, de manera que se pueda ir comparando cómo se expresa la misma operación del AR en cada lenguaje.

La mecánica es siempre la misma: las tablas se **crean y se cargan en PostgreSQL mediante chunks SQL**, y después R las **lee desde la misma conexión** para trabajar con ellas en memoria.

## Paquetes y conexión a PostgreSQL

Creamos una conexión llamada `con` al servidor local (puerto 5432, usuario y contraseña `postgres`). Esa misma conexión la usan todos los chunks SQL mediante la opción `connection = con`.

```{r conexion}
library(DBI)
library(RPostgres)
library(tidyverse)

con <- dbConnect(
  RPostgres::Postgres(),
  host     = "localhost",
  port     = 5432,
  dbname   = "postgres",   # cambia el nombre si usas otra base de datos
  user     = "postgres",
  password = "postgres"
)
```

<div class="nota">
**Importante.** El documento borra y vuelve a crear las tablas de la práctica (`empleados`, `ciudades`, `oficina`, `empleado`, `profesores`...) en la base de datos indicada. Si en tu base `postgres` tienes tablas con esos nombres que quieras conservar, usa otra base de datos en `dbname`.

Además, cada chunk SQL de knitr ejecuta **una única sentencia**, por eso la creación de cada tabla se reparte en varios chunks (`CREATE`, `INSERT`...).
</div>

## Función auxiliar para leer tablas en R

PostgreSQL **pasa a minúsculas** los identificadores que no van entre comillas (`Nombre` se guarda como `nombre`, `Ape1` como `ape1`) y el tipo `char(n)` **rellena con espacios** hasta la longitud declarada (`'Pepe'` en un `char(20)` se devuelve como `'Pepe                '`). Para que en R podamos comparar textos sin sorpresas, leemos las tablas con una pequeña función que elimina esos espacios sobrantes.

```{r funcion-leer}
leer <- function(tabla) {
  dbReadTable(con, tabla) %>%
    as_tibble() %>%
    mutate(across(where(is.character), str_trim))
}
```

Partimos de una base de datos limpia, borrando las tablas y vistas de la práctica por si existen de una ejecución anterior:

```{sql, connection = con}
DROP TABLE IF EXISTS empleados, ciudades, alumnos, profesores, oficina, categoria,
  empleado, a, b, departamentos, proyectos, asignaturas, imparte,
  chicos, chicas, conoce CASCADE;
```

# Operaciones unarias

Las operaciones unarias actúan sobre **una sola relación**: la *selección* (σ) elige filas y la *proyección* (π) elige columnas.

## Tabla de trabajo: `empleados`

Creamos la tabla en PostgreSQL y la leemos en R.

:::: {.paralelo}
::: {.caja-sql}
```{sql, connection = con}
DROP TABLE IF EXISTS empleados CASCADE;
```

```{sql, connection = con}
CREATE TABLE empleados (
  dni       numeric(8) PRIMARY KEY,
  nombre    varchar(15),
  salario   numeric(8,2),
  ventas    numeric(10,2),
  ciudad    varchar(15),
  categoria varchar(15)
);
```

```{sql, connection = con}
INSERT INTO empleados VALUES
  (1, 'Pepe',  1000, 2000, 'Burgos', 'Vendedor'),
  (2, 'Juan',  1500, 2000, 'Burgos', 'Jefe'),
  (3, 'Ana',    750, 2000, 'Soria',  'Jefe'),
  (4, 'Maria', 1500, 2000, 'Madrid', 'Vendedor'),
  (5, 'Luis',  1000,    0, 'Burgos', 'Vendedor');
```

```{sql, connection = con}
SELECT * FROM empleados;
```
:::
::: {.caja-r}
```{r}
empleados <- leer("empleados")
empleados
```
:::
::::

## Selección (σ) — `WHERE` / `filter()`

La selección devuelve el **subconjunto de filas** que cumple un predicado. En SQL el predicado va en la cláusula `WHERE`; en R, dentro de `filter()`. Recuerda que el AR trabaja con *conjuntos* (sin filas repetidas), mientras que SQL y R conservan los duplicados salvo que usemos `DISTINCT` / `distinct()`.

**Atributo comparador constante:** salarios mayores que 1000.

:::: {.paralelo}
::: {.caja-sql}
```{sql, connection = con}
SELECT salario FROM empleados
WHERE salario > 1000;
```
:::
::: {.caja-r}
```{r}
empleados %>%
  filter(salario > 1000) %>%
  select(salario)
```
:::
::::

**Eliminando duplicados** para obtener un conjunto, como exige el AR.

:::: {.paralelo}
::: {.caja-sql}
```{sql, connection = con}
SELECT DISTINCT salario FROM empleados
WHERE salario > 1000;
```
:::
::: {.caja-r}
```{r}
empleados %>%
  filter(salario > 1000) %>%
  select(salario) %>%
  distinct()
```
:::
::::

Si se proyecta más de un atributo, `DISTINCT` / `distinct()` actúa sobre la **combinación** de todos ellos. Como `dni` es clave primaria, aquí no se elimina ninguna fila.

:::: {.paralelo}
::: {.caja-sql}
```{sql, connection = con}
SELECT DISTINCT dni, salario FROM empleados
WHERE salario > 1000;
```
:::
::: {.caja-r}
```{r}
empleados %>%
  filter(salario > 1000) %>%
  select(dni, salario) %>%
  distinct()
```
:::
::::

**Atributo comparador atributo:** categorías de los empleados cuyo salario es menor que sus ventas.

:::: {.paralelo}
::: {.caja-sql}
```{sql, connection = con}
SELECT DISTINCT categoria FROM empleados
WHERE salario < ventas;
```
:::
::: {.caja-r}
```{r}
empleados %>%
  filter(salario < ventas) %>%
  select(categoria) %>%
  distinct()
```
:::
::::

**Predicado de negación:** el salario no es 1000. En ambos lenguajes el operador es `!=` (en SQL también vale `<>`).

:::: {.paralelo}
::: {.caja-sql}
```{sql, connection = con}
SELECT DISTINCT * FROM empleados
WHERE salario != 1000;
```
:::
::: {.caja-r}
```{r}
empleados %>%
  filter(salario != 1000) %>%
  distinct()
```
:::
::::

**Predicados compuestos con conectores lógicos:** `AND` en SQL equivale a `&` en R (o a separar condiciones con comas dentro de `filter()`). Prueba a cambiar `>=` por `>` y observa cómo cambia el resultado.

:::: {.paralelo}
::: {.caja-sql}
```{sql, connection = con}
SELECT DISTINCT * FROM empleados
WHERE salario >= 1000
  AND salario > ventas;
```
:::
::: {.caja-r}
```{r}
empleados %>%
  filter(salario >= 1000 & salario > ventas) %>%
  distinct()
```
:::
::::

## Proyección (π) — `SELECT` / `select()`

La proyección devuelve un **subconjunto de atributos** (columnas). En SQL la lista de atributos va tras `SELECT`; en R se usa `select()`. De nuevo, para obtener un conjunto sin duplicados hay que añadir `DISTINCT` / `distinct()`.

**Con duplicados:**

:::: {.paralelo}
::: {.caja-sql}
```{sql, connection = con}
SELECT categoria, salario FROM empleados;
```
:::
::: {.caja-r}
```{r}
empleados %>%
  select(categoria, salario)
```
:::
::::

**Sin duplicados:**

:::: {.paralelo}
::: {.caja-sql}
```{sql, connection = con}
SELECT DISTINCT categoria, salario FROM empleados;
```
:::
::: {.caja-r}
```{r}
empleados %>%
  select(categoria, salario) %>%
  distinct()
```
:::
::::

**Proyección que incluye el atributo del filtro.** Aquí `ciudad` aparece tanto en la proyección como en la selección.

:::: {.paralelo}
::: {.caja-sql}
```{sql, connection = con}
SELECT DISTINCT categoria, salario, ciudad FROM empleados
WHERE ciudad = 'Burgos';
```
:::
::: {.caja-r}
```{r}
empleados %>%
  filter(ciudad == "Burgos") %>%
  select(categoria, salario, ciudad) %>%
  distinct()
```
:::
::::

**Proyección que no incluye el atributo del filtro.** En SQL el orden lógico de evaluación es siempre `FROM → WHERE → SELECT`, así que no importa que `ciudad` no esté en la lista del `SELECT`. En R, en cambio, las operaciones se ejecutan **en el orden en que se escriben**: si proyectamos antes de filtrar, la columna ya no existe y se produce un error. Por eso en R lo habitual es `filter()` antes que `select()`.

:::: {.paralelo}
::: {.caja-sql}
```{sql, connection = con}
SELECT DISTINCT categoria, salario FROM empleados
WHERE ciudad = 'Burgos';
```
:::
::: {.caja-r}
```{r, error = TRUE}
# Falla: tras select() la columna ciudad ya no existe
empleados %>%
  select(categoria, salario) %>%
  filter(ciudad == "Burgos")
```

```{r}
# Solución: primero seleccionar filas y después proyectar
empleados %>%
  filter(ciudad == "Burgos") %>%
  select(categoria, salario) %>%
  distinct()
```
:::
::::

**Permutar el orden de los atributos.** En el modelo relacional el orden de las columnas no tiene significado, pero tanto SQL como R permiten reordenarlas en la proyección.

:::: {.paralelo}
::: {.caja-sql}
```{sql, connection = con}
SELECT ciudad, dni, nombre, categoria, salario, ventas
FROM empleados;
```
:::
::: {.caja-r}
```{r}
empleados %>%
  select(ciudad, dni, nombre, categoria, salario, ventas)
```
:::
::::

# Operaciones de conjuntos

Las operaciones de conjuntos del AR son la **unión** (∪), la **intersección** (∩) y la **diferencia** (−). Sus equivalentes son:

| AR | SQL | R (`dplyr`) |
|:--:|:---:|:-----------:|
| ∪  | `UNION`     | `union()`     |
| ∩  | `INTERSECT` | `intersect()` |
| −  | `EXCEPT`    | `setdiff()`   |

Por defecto **eliminan las filas repetidas** (se comportan como conjuntos) y exigen que las dos relaciones sean **compatibles para la unión**: mismo número de atributos y dominios compatibles. R es más estricto que SQL: además exige que las columnas **se llamen igual**.

## Tablas de trabajo: `ciudades` y `empleados`

:::: {.paralelo}
::: {.caja-sql}
```{sql, connection = con}
DROP TABLE IF EXISTS ciudades, empleados CASCADE;
```

```{sql, connection = con}
CREATE TABLE ciudades (
  ciudad     varchar(15) PRIMARY KEY,
  habitantes numeric(8)
);
```

```{sql, connection = con}
INSERT INTO ciudades VALUES
  ('Burgos', 200000), ('Soria', 25000), ('Madrid', 4000000);
```

```{sql, connection = con}
CREATE TABLE empleados (
  dni       numeric(8) PRIMARY KEY,
  nombre    varchar(15),
  salario   numeric(8,2),
  ventas    numeric(10,2),
  ciudad    varchar(15),
  categoria varchar(15)
);
```

```{sql, connection = con}
INSERT INTO empleados VALUES
  (1, 'Pepe',  1000, 2000, 'Burgos', 'Vendedor'),
  (2, 'Juan',  1500, 2000, 'Burgos', 'Jefe'),
  (3, 'Ana',    750, 2000, 'Soria',  'Jefe'),
  (4, 'Maria', 1500, 2000, 'Madrid', 'Vendedor'),
  (5, 'Luis',  1000,    0, 'Burgos', 'Vendedor');
```

```{sql, connection = con}
SELECT * FROM ciudades;
```
:::
::: {.caja-r}
```{r}
ciudades  <- leer("ciudades")
empleados <- leer("empleados")

ciudades
empleados
```
:::
::::

## Unión — `UNION` / `union()`

Devuelve las tuplas que están en A, en B o en ambas. **Ejemplo:** ciudades que tienen vendedores o que tienen menos de 100.000 habitantes.

Primero, un **error por incompatibilidad de unión**: la primera consulta devuelve una columna y la segunda dos.

:::: {.paralelo}
::: {.caja-sql}
```{sql, connection = con, error = TRUE}
SELECT ciudad FROM empleados WHERE categoria = 'Vendedor'
UNION
SELECT ciudad, habitantes FROM ciudades WHERE habitantes < 100000;
```
:::
::: {.caja-r}
```{r, error = TRUE}
empleados %>%
  filter(categoria == "Vendedor") %>%
  select(ciudad) %>%
  union(ciudades %>%
          filter(habitantes < 100000) %>%
          select(ciudad, habitantes))
```
:::
::::

Ahora con relaciones compatibles. Fíjate en que `Burgos` aparece una sola vez: la unión elimina duplicados, por lo que no hace falta `DISTINCT`.

:::: {.paralelo}
::: {.caja-sql}
```{sql, connection = con}
SELECT ciudad FROM empleados WHERE categoria = 'Vendedor'
UNION
SELECT ciudad FROM ciudades WHERE habitantes < 100000;
```
:::
::: {.caja-r}
```{r}
empleados %>%
  filter(categoria == "Vendedor") %>%
  select(ciudad) %>%
  union(ciudades %>%
          filter(habitantes < 100000) %>%
          select(ciudad))
```
:::
::::

Si no queremos eliminar repetidos usamos `UNION ALL` / `union_all()`. Es más rápido, porque el sistema no tiene que buscar duplicados (si la proyección incluye la clave primaria, el resultado es el mismo).

:::: {.paralelo}
::: {.caja-sql}
```{sql, connection = con}
SELECT ciudad FROM empleados WHERE categoria = 'Vendedor'
UNION ALL
SELECT ciudad FROM ciudades WHERE habitantes < 100000;
```
:::
::: {.caja-r}
```{r}
empleados %>%
  filter(categoria == "Vendedor") %>%
  select(ciudad) %>%
  union_all(ciudades %>%
              filter(habitantes < 100000) %>%
              select(ciudad))
```
:::
::::

## Intersección — `INTERSECT` / `intersect()`

Devuelve las tuplas que están **simultáneamente** en A y en B. **Ejemplo:** ciudades que tienen tanto jefes como vendedores.

:::: {.paralelo}
::: {.caja-sql}
```{sql, connection = con}
SELECT ciudad FROM empleados WHERE categoria = 'Jefe'
INTERSECT
SELECT ciudad FROM empleados WHERE categoria = 'Vendedor';
```
:::
::: {.caja-r}
```{r}
empleados %>%
  filter(categoria == "Jefe") %>%
  select(ciudad) %>%
  intersect(empleados %>%
              filter(categoria == "Vendedor") %>%
              select(ciudad))
```
:::
::::

## Diferencia — `EXCEPT` / `setdiff()`

Devuelve las tuplas que están en A pero **no** en B. No es conmutativa: A − B ≠ B − A. **Ejemplo:** ciudades (con empleados) que no tienen ningún jefe.

:::: {.paralelo}
::: {.caja-sql}
```{sql, connection = con}
SELECT ciudad FROM empleados
EXCEPT
SELECT ciudad FROM empleados WHERE categoria = 'Jefe';
```
:::
::: {.caja-r}
```{r}
empleados %>%
  select(ciudad) %>%
  setdiff(empleados %>%
            filter(categoria == "Jefe") %>%
            select(ciudad))
```
:::
::::

## El modificador `ALL` en las operaciones de conjunto

Con `ALL` las operaciones de conjunto trabajan con **multiconjuntos** (conservan repetidos). SQL ofrece `UNION ALL`, `INTERSECT ALL` y `EXCEPT ALL`; `dplyr` solo trae `union_all()`, pero los demás se pueden emular.

### Tablas de trabajo: `alumnos` y `profesores`

Observa que los tipos no son idénticos (`integer` frente a `numeric(3)`, `char(20)` frente a `varchar(30)`) pero sí **compatibles**, que es lo que exige la compatibilidad de unión.

:::: {.paralelo}
::: {.caja-sql}
```{sql, connection = con}
DROP TABLE IF EXISTS alumnos, profesores CASCADE;
```

```{sql, connection = con}
CREATE TABLE alumnos (
  dni       integer PRIMARY KEY,
  Nombre    char(20),
  Ape1      char(20),
  Ape2      char(20),
  matricula numeric(8) NOT NULL UNIQUE
);
```

```{sql, connection = con}
INSERT INTO alumnos VALUES
  (1, 'Pepe', 'Alvarez', 'Alvarez', 1),
  (2, 'Juan', 'Alvarez', 'Alvarez', 2),
  (3, 'Pepe', 'Alvarez', 'Garcia',  3);
```

```{sql, connection = con}
CREATE TABLE profesores (
  dni    numeric(3) PRIMARY KEY,  -- compatible con integer
  nombre varchar(30),             -- compatible con char(20)
  Ape1   char(20),
  Ape2   char(20),
  nro    numeric(8) NOT NULL UNIQUE
);
```

```{sql, connection = con}
INSERT INTO profesores VALUES
  (1, 'Pepe', 'Alvarez', 'Alvarez', 4),
  (3, 'Juan', 'Alvarez', 'Lopez',   5),
  (2, 'Pepe', 'Alvarez', 'Garcia',  6),
  (4, 'Juan', 'Alvarez', 'Lopez',   7);
```
:::
::: {.caja-r}
```{r}
# Los nombres de columna llegan en minúsculas: nombre, ape1, ape2
alumnos    <- leer("alumnos")
profesores <- leer("profesores")

alumnos
profesores
```
:::
::::

### `UNION` frente a `UNION ALL`

Unión de profesores y alumnos **sin repetidos** (la fila de Pepe Alvarez Alvarez con dni 1 está en ambas tablas):

:::: {.paralelo}
::: {.caja-sql}
```{sql, connection = con}
SELECT dni, nombre, ape1, ape2 FROM profesores
UNION
SELECT dni, nombre, ape1, ape2 FROM alumnos;
```
:::
::: {.caja-r}
```{r}
profesores %>%
  select(dni, nombre, ape1, ape2) %>%
  union(alumnos %>% select(dni, nombre, ape1, ape2))
```
:::
::::

**Con repetidos:**

:::: {.paralelo}
::: {.caja-sql}
```{sql, connection = con}
SELECT dni, nombre, ape1, ape2 FROM profesores
UNION ALL
SELECT dni, nombre, ape1, ape2 FROM alumnos;
```
:::
::: {.caja-r}
```{r}
profesores %>%
  select(dni, nombre, ape1, ape2) %>%
  union_all(alumnos %>% select(dni, nombre, ape1, ape2))
```
:::
::::

Al proyectar solo los apellidos la diferencia es mucho más visible. **Sin repetidos:**

:::: {.paralelo}
::: {.caja-sql}
```{sql, connection = con}
SELECT ape1, ape2 FROM profesores
UNION
SELECT ape1, ape2 FROM alumnos;
```
:::
::: {.caja-r}
```{r}
profesores %>%
  select(ape1, ape2) %>%
  union(alumnos %>% select(ape1, ape2))
```
:::
::::

**Con repetidos:**

:::: {.paralelo}
::: {.caja-sql}
```{sql, connection = con}
SELECT ape1, ape2 FROM profesores
UNION ALL
SELECT ape1, ape2 FROM alumnos;
```
:::
::: {.caja-r}
```{r}
profesores %>%
  select(ape1, ape2) %>%
  union_all(alumnos %>% select(ape1, ape2))
```
:::
::::

### `EXCEPT` frente a `EXCEPT ALL`

Nombre y apellidos de profesores que **no son alumnos**, **sin repetidos**:

:::: {.paralelo}
::: {.caja-sql}
```{sql, connection = con}
SELECT nombre, ape1, ape2 FROM profesores
EXCEPT
SELECT nombre, ape1, ape2 FROM alumnos;
```
:::
::: {.caja-r}
```{r}
profesores %>%
  select(nombre, ape1, ape2) %>%
  setdiff(alumnos %>% select(nombre, ape1, ape2))
```
:::
::::

**Con repetidos.** `EXCEPT ALL` resta ocurrencia a ocurrencia: como hay dos profesores "Juan Alvarez Lopez" y ningún alumno con ese nombre, salen los dos. En `dplyr` no existe `setdiff_all()`, pero se emula numerando cada ocurrencia de una misma fila y haciendo un `anti_join()` (tuplas de A sin pareja en B).

:::: {.paralelo}
::: {.caja-sql}
```{sql, connection = con}
SELECT nombre, ape1, ape2 FROM profesores
EXCEPT ALL
SELECT nombre, ape1, ape2 FROM alumnos;
```
:::
::: {.caja-r}
```{r}
# Numera la 1ª, 2ª... aparición de cada fila repetida
numerar <- function(df) {
  df %>%
    group_by(across(everything())) %>%
    mutate(.ocurrencia = row_number()) %>%
    ungroup()
}

numerar(profesores %>% select(nombre, ape1, ape2)) %>%
  anti_join(numerar(alumnos %>% select(nombre, ape1, ape2)),
            by = c("nombre", "ape1", "ape2", ".ocurrencia")) %>%
  select(-.ocurrencia)
```
:::
::::

Nombre y apellidos de **alumnos que no son profesores**. Aquí no hay repetidos entre los alumnos, así que `EXCEPT` y `EXCEPT ALL` dan lo mismo (pruébalo).

:::: {.paralelo}
::: {.caja-sql}
```{sql, connection = con}
SELECT nombre, ape1, ape2 FROM alumnos
EXCEPT
SELECT nombre, ape1, ape2 FROM profesores;
```
:::
::: {.caja-r}
```{r}
alumnos %>%
  select(nombre, ape1, ape2) %>%
  setdiff(profesores %>% select(nombre, ape1, ape2))
```
:::
::::

## Ordenación en las operaciones de conjunto — `ORDER BY` / `arrange()`

En SQL el `ORDER BY` se aplica al **resultado final** de la operación de conjunto, por lo que solo puede aparecer una vez y al final. En R `arrange()` puede escribirse en cualquier punto de la cadena sin dar error, pero solo tiene sentido al final: si se ordena antes de la unión, únicamente queda ordenada la primera parte.

**`ORDER BY` mal colocado:**

:::: {.paralelo}
::: {.caja-sql}
```{sql, connection = con, error = TRUE}
SELECT dni, nombre, ape1, ape2 FROM profesores
WHERE ape2 = 'Alvarez'
ORDER BY dni
UNION
SELECT dni, nombre, ape1, ape2 FROM alumnos;
```
:::
::: {.caja-r}
```{r}
# No da error, pero el resultado final NO queda ordenado por dni
profesores %>%
  filter(ape2 == "Alvarez") %>%
  select(dni, nombre, ape1, ape2) %>%
  arrange(dni) %>%
  union(alumnos %>% select(dni, nombre, ape1, ape2))
```
:::
::::

**Forma correcta en ambos lenguajes:**

:::: {.paralelo}
::: {.caja-sql}
```{sql, connection = con}
SELECT dni, nombre, ape1, ape2 FROM profesores
WHERE ape2 = 'Alvarez'
UNION
SELECT dni, nombre, ape1, ape2 FROM alumnos
ORDER BY dni;
```
:::
::: {.caja-r}
```{r}
profesores %>%
  filter(ape2 == "Alvarez") %>%
  select(dni, nombre, ape1, ape2) %>%
  union(alumnos %>% select(dni, nombre, ape1, ape2)) %>%
  arrange(dni)
```
:::
::::

**Orden descendente:** `DESC` en SQL, `desc()` en R.

:::: {.paralelo}
::: {.caja-sql}
```{sql, connection = con}
SELECT dni, nombre, ape1, ape2 FROM profesores
WHERE ape2 = 'Alvarez'
UNION
SELECT dni, nombre, ape1, ape2 FROM alumnos
ORDER BY dni DESC;
```
:::
::: {.caja-r}
```{r}
profesores %>%
  filter(ape2 == "Alvarez") %>%
  select(dni, nombre, ape1, ape2) %>%
  union(alumnos %>% select(dni, nombre, ape1, ape2)) %>%
  arrange(desc(dni))
```
:::
::::

# Renombrado de atributos (ρ)

El renombrado cambia el nombre de los atributos de una relación. En SQL se hace en la lista del `SELECT` con `AS` (opcional); en R, dentro de `select()` con la sintaxis `nombre_nuevo = nombre_antiguo`, o con `rename()` si queremos conservar el resto de columnas.

## Renombrado sencillo

Seguimos usando las tablas `ciudades` y `empleados` creadas en la sección anterior (son idénticas a las del script original). **Sin `AS`**: en SQL, un identificador justo detrás de una columna, sin coma, se interpreta como su nuevo nombre.

:::: {.paralelo}
::: {.caja-sql}
```{sql, connection = con}
SELECT DISTINCT categoria rango, salario euros
FROM empleados
WHERE ciudad = 'Burgos';
```
:::
::: {.caja-r}
```{r}
empleados %>%
  filter(ciudad == "Burgos") %>%
  select(rango = categoria, euros = salario) %>%
  distinct()
```
:::
::::

**Con `AS`** (más legible y recomendable). En R, `rename()` renombra sin descartar columnas.

:::: {.paralelo}
::: {.caja-sql}
```{sql, connection = con}
SELECT DISTINCT categoria AS rango, salario AS euros
FROM empleados
WHERE ciudad = 'Burgos';
```
:::
::: {.caja-r}
```{r}
empleados %>%
  filter(ciudad == "Burgos") %>%
  rename(rango = categoria, euros = salario) %>%
  select(rango, euros) %>%
  distinct()
```
:::
::::

## Renombrado en operaciones de conjunto

Recreamos `profesores` con los apellidos en columnas `apellido1` y `apellido2`, de modo que ya **no se llaman igual** que en `alumnos`.

:::: {.paralelo}
::: {.caja-sql}
```{sql, connection = con}
DROP TABLE IF EXISTS alumnos, profesores CASCADE;
```

```{sql, connection = con}
CREATE TABLE alumnos (
  dni       integer PRIMARY KEY,
  Nombre    char(20),
  Ape1      char(20),
  Ape2      char(20),
  matricula numeric(8) NOT NULL UNIQUE
);
```

```{sql, connection = con}
INSERT INTO alumnos VALUES
  (1, 'Pepe', 'Alvarez', 'Alvarez', 1),
  (2, 'Juan', 'Alvarez', 'Alvarez', 2),
  (3, 'Pepe', 'Alvarez', 'Garcia',  3);
```

```{sql, connection = con}
CREATE TABLE profesores (
  dni       numeric(8) PRIMARY KEY,
  nombre    varchar(30),
  apellido1 char(20),
  apellido2 char(20),
  nro       numeric(8) NOT NULL UNIQUE
);
```

```{sql, connection = con}
INSERT INTO profesores VALUES
  (1, 'Pepe', 'Alvarez', 'Alvarez', 4),
  (3, 'Juan', 'Alvarez', 'Lopez',   5),
  (2, 'Pepe', 'Alvarez', 'Garcia',  6),
  (4, 'Juan', 'Alvarez', 'Lopez',   7);
```
:::
::: {.caja-r}
```{r}
alumnos    <- leer("alumnos")
profesores <- leer("profesores")

alumnos
profesores
```
:::
::::

**Unión de columnas con distinto nombre.** SQL solo comprueba la compatibilidad **por posición** y toma los nombres de la primera consulta (fíjate además en que se han cruzado `ape2` y `ape1` y SQL no protesta, porque los dominios son compatibles). `dplyr` empareja por **nombre**, así que la misma operación falla. Para imitar el comportamiento de SQL habría que renombrar la segunda tabla por posición.

:::: {.paralelo}
::: {.caja-sql}
```{sql, connection = con}
SELECT nro, nombre, apellido1, apellido2 FROM profesores
WHERE apellido2 = 'Alvarez'
UNION
SELECT matricula, nombre, ape2, ape1 FROM alumnos
ORDER BY nro;
```
:::
::: {.caja-r}
```{r, error = TRUE}
# Falla: dplyr exige que las columnas se llamen igual
profesores %>%
  filter(apellido2 == "Alvarez") %>%
  select(nro, nombre, apellido1, apellido2) %>%
  union(alumnos %>% select(matricula, nombre, ape2, ape1)) %>%
  arrange(nro)
```

```{r}
# Imitando a SQL: se renombra por posición la segunda relación
profesores %>%
  filter(apellido2 == "Alvarez") %>%
  select(nro, nombre, apellido1, apellido2) %>%
  union(alumnos %>%
          select(matricula, nombre, ape2, ape1) %>%
          set_names(c("nro", "nombre", "apellido1", "apellido2"))) %>%
  arrange(nro)
```
:::
::::

**Lo correcto es renombrar**, porque el AR lo exige: ambas relaciones deben tener el mismo esquema. Pero cuidado: tras el renombrado el atributo `nro` **ya no existe** en el resultado, así que no se puede ordenar por él.

:::: {.paralelo}
::: {.caja-sql}
```{sql, connection = con, error = TRUE}
SELECT nro AS id, nombre, apellido1 AS ape1, apellido2 AS ape2
FROM profesores
WHERE apellido2 = 'Alvarez'
UNION
SELECT matricula AS id, nombre, ape1, ape2
FROM alumnos
ORDER BY nro, ape1, ape2;
```
:::
::: {.caja-r}
```{r, error = TRUE}
profesores %>%
  filter(apellido2 == "Alvarez") %>%
  select(id = nro, nombre, ape1 = apellido1, ape2 = apellido2) %>%
  union(alumnos %>% select(id = matricula, nombre, ape1, ape2)) %>%
  arrange(nro, ape1, ape2)
```
:::
::::

**Ordenando por el nuevo nombre** funciona en ambos lenguajes:

:::: {.paralelo}
::: {.caja-sql}
```{sql, connection = con}
SELECT nro AS id, nombre, apellido1 AS ape1, apellido2 AS ape2
FROM profesores
WHERE apellido2 = 'Alvarez'
UNION
SELECT matricula AS id, nombre, ape1, ape2
FROM alumnos
ORDER BY id, ape1, ape2;
```
:::
::: {.caja-r}
```{r}
profesores %>%
  filter(apellido2 == "Alvarez") %>%
  select(id = nro, nombre, ape1 = apellido1, ape2 = apellido2) %>%
  union(alumnos %>% select(id = matricula, nombre, ape1, ape2)) %>%
  arrange(id, ape1, ape2)
```
:::
::::

# Producto cartesiano (×)

El producto cartesiano A × B genera una relación con:

1. **Todos los atributos** de A y de B (grado = suma de grados). Si hay atributos con el mismo nombre, aparecen repetidos.
2. **Todas las combinaciones** posibles de filas de A con filas de B (cardinalidad = producto de cardinalidades), tengan sentido o no.

En SQL basta con poner las tablas separadas por comas en el `FROM`; en R usamos `cross_join()`.

<div class="nota">
En el script original se nombraban algunos atributos con tilde (`población`, `región`, `comisión`). Aquí se usan sin tilde (`poblacion`, `region`, `comision`) para no tener que escribirlos entre comillas invertidas en R.
</div>

## Tablas de trabajo: `oficina`, `categoria` y `empleado`

:::: {.paralelo}
::: {.caja-sql}
```{sql, connection = con}
DROP TABLE IF EXISTS empleado, categoria, oficina CASCADE;
```

```{sql, connection = con}
CREATE TABLE oficina (
  n_oficina integer PRIMARY KEY,
  poblacion char(15),
  region    char(15),
  ventas    numeric(10,2),
  objetivo  numeric(10,2)
);
```

```{sql, connection = con}
INSERT INTO oficina VALUES
  (1, 'Madrid', 'CENTRO', 1000000, 1200000),
  (2, 'Bilbao', 'NORTE',   900000, 1000000);
```

```{sql, connection = con}
CREATE TABLE categoria (
  cargo char(15) PRIMARY KEY,
  sal   numeric(6,2)
);
```

```{sql, connection = con}
INSERT INTO categoria VALUES
  ('VENDEDOR', 2000), ('ADMINISTRATIVO', 1000), ('JEFE', 4000);
```

```{sql, connection = con}
CREATE TABLE empleado (
  cod      integer PRIMARY KEY,
  nombre   char(15),
  oficina  integer REFERENCES oficina,
  cargo    char(15) REFERENCES categoria,
  comision numeric(2)
);
```

```{sql, connection = con}
INSERT INTO empleado VALUES
  (1, 'Pepe',   1, 'VENDEDOR',       10),
  (2, 'Maria',  1, 'VENDEDOR',       15),
  (3, 'Juan',   1, 'JEFE',           25),
  (4, 'Carlos', 2, 'JEFE',           20),
  (5, 'Luis',   2, 'ADMINISTRATIVO', NULL);
```
:::
::: {.caja-r}
```{r}
oficina   <- leer("oficina")    # grado 5, cardinalidad 2
categoria <- leer("categoria")  # grado 2, cardinalidad 3
empleado  <- leer("empleado")   # grado 5, cardinalidad 5

oficina
categoria
empleado
```
:::
::::

## Producto cartesiano de `oficina × empleado`

Resultado: 5 + 5 = 10 columnas y 2 × 5 = 10 filas.

:::: {.paralelo}
::: {.caja-sql}
```{sql, connection = con}
SELECT *
FROM oficina, empleado;
```
:::
::: {.caja-r}
```{r}
oficina %>%
  cross_join(empleado)
```
:::
::::

Con **tres tablas** el atributo `cargo` está en `empleado` y en `categoria`. SQL lo muestra dos veces con el mismo nombre; R no permite dos columnas con igual nombre y les añade un **sufijo** (`.x`, `.y` por defecto). (La función `tidyr::crossing()` también hace combinaciones, pero además ordena y elimina filas duplicadas, así que no es un producto cartesiano "puro").

:::: {.paralelo}
::: {.caja-sql}
```{sql, connection = con}
SELECT *
FROM oficina, empleado, categoria;
```
:::
::: {.caja-r}
```{r}
oficina %>%
  cross_join(empleado) %>%
  cross_join(categoria)
```
:::
::::

¿Y si queremos proyectar precisamente el atributo duplicado? Ambos lenguajes fallan, pero por motivos distintos: en SQL la referencia es **ambigua**; en R la columna `cargo` **ya no existe** (se llama `cargo.x` y `cargo.y`).

:::: {.paralelo}
::: {.caja-sql}
```{sql, connection = con, error = TRUE}
SELECT *, cargo
FROM oficina, empleado, categoria;
```
:::
::: {.caja-r}
```{r, error = TRUE}
oficina %>%
  cross_join(empleado) %>%
  cross_join(categoria) %>%
  select(cargo)
```
:::
::::

## Alias de tabla

Para indicar de qué tabla procede un atributo, SQL usa la notación `tabla.atributo`, y admite **alias** cortos para las tablas (`FROM empleado AS e`). En `dplyr` no existen alias de tabla, pero su papel lo cumple el argumento `suffix` de los joins: cada columna repetida recibe el sufijo de la tabla de la que procede.

**Calificando atributos con el nombre de la tabla:**

:::: {.paralelo}
::: {.caja-sql}
```{sql, connection = con}
SELECT oficina.n_oficina, oficina.ventas, empleado.cargo
FROM oficina, empleado;
```
:::
::: {.caja-r}
```{r}
# Sin nombres repetidos no hace falta distinguir la tabla
oficina %>%
  cross_join(empleado) %>%
  select(n_oficina, ventas, cargo)
```
:::
::::

**Alias de tabla** para distinguir un atributo que existe en las dos relaciones:

:::: {.paralelo}
::: {.caja-sql}
```{sql, connection = con}
SELECT e.nombre, e.cargo, c.cargo
FROM empleado AS e, categoria AS c;
```
:::
::: {.caja-r}
```{r}
empleado %>%
  cross_join(categoria, suffix = c("_e", "_c")) %>%
  select(nombre, cargo_e, cargo_c)
```
:::
::::

Solo se puede usar una tabla que esté en el `FROM`: aquí `categoria` no participa en el producto, así que ambos lenguajes dan error.

:::: {.paralelo}
::: {.caja-sql}
```{sql, connection = con, error = TRUE}
SELECT categoria.cargo
FROM oficina, empleado;
```
:::
::: {.caja-r}
```{r, error = TRUE}
oficina %>%
  cross_join(empleado) %>%
  select(sal)
```
:::
::::

# Operaciones binarias: *joins*

Un *join* es un producto cartesiano seguido de una selección que se queda solo con las combinaciones que cumplen una condición. Según esa condición hablamos de *theta join*, *equi join* o *join natural*; y según qué filas se conservan, de *join interno* o *externo*.

## Theta join (θ)

El *theta join* fusiona dos tablas según una condición θ cualquiera (`=`, `<`, `>`, `!=`...). Si la condición es una igualdad se llama **equi join**. En esta sección lo construimos "a mano": producto cartesiano + `WHERE` en SQL, y `cross_join()` + `filter()` en R.

### Tablas de trabajo

Igual que antes, pero ahora Luis tiene comisión 0 en lugar de `NULL`.

:::: {.paralelo}
::: {.caja-sql}
```{sql, connection = con}
DROP TABLE IF EXISTS empleado, categoria, oficina CASCADE;
```

```{sql, connection = con}
CREATE TABLE oficina (
  n_oficina integer PRIMARY KEY,
  poblacion char(15),
  region    char(15),
  ventas    numeric(10,2),
  objetivo  numeric(10,2)
);
```

```{sql, connection = con}
INSERT INTO oficina VALUES
  (1, 'Madrid', 'CENTRO', 1000000, 1200000),
  (2, 'Bilbao', 'NORTE',   900000, 1000000);
```

```{sql, connection = con}
CREATE TABLE categoria (
  cargo char(15) PRIMARY KEY,
  sal   numeric(6,2)
);
```

```{sql, connection = con}
INSERT INTO categoria VALUES
  ('VENDEDOR', 2000), ('ADMINISTRATIVO', 1000), ('JEFE', 4000);
```

```{sql, connection = con}
CREATE TABLE empleado (
  cod      integer PRIMARY KEY,
  nombre   char(15),
  oficina  integer REFERENCES oficina,
  cargo    char(15) REFERENCES categoria,
  comision numeric(2)
);
```

```{sql, connection = con}
INSERT INTO empleado VALUES
  (1, 'Pepe',   1, 'VENDEDOR',       10),
  (2, 'Maria',  1, 'VENDEDOR',       15),
  (3, 'Juan',   1, 'JEFE',           25),
  (4, 'Carlos', 2, 'JEFE',           20),
  (5, 'Luis',   2, 'ADMINISTRATIVO',  0);
```
:::
::: {.caja-r}
```{r}
oficina   <- leer("oficina")
categoria <- leer("categoria")
empleado  <- leer("empleado")

empleado
```
:::
::::

### Join derivado "a mano"

Partimos del producto cartesiano: cada empleado aparece emparejado con **todas** las oficinas (fíjate en Carlos, que sale en Madrid y en Bilbao).

:::: {.paralelo}
::: {.caja-sql}
```{sql, connection = con}
SELECT DISTINCT nombre, poblacion
FROM empleado, oficina;
```
:::
::: {.caja-r}
```{r}
empleado %>%
  cross_join(oficina) %>%
  select(nombre, poblacion) %>%
  distinct()
```
:::
::::

**Equi join:** exigiendo que la oficina del empleado coincida con la oficina de la tabla `oficina`, cada empleado queda solo con la suya.

:::: {.paralelo}
::: {.caja-sql}
```{sql, connection = con}
SELECT DISTINCT nombre, poblacion
FROM empleado, oficina
WHERE oficina = n_oficina;
```
:::
::: {.caja-r}
```{r}
empleado %>%
  cross_join(oficina) %>%
  filter(oficina == n_oficina) %>%
  select(nombre, poblacion) %>%
  distinct()
```
:::
::::

El mismo equi join mostrando todos los atributos:

:::: {.paralelo}
::: {.caja-sql}
```{sql, connection = con}
SELECT DISTINCT *
FROM empleado, oficina
WHERE empleado.oficina = oficina.n_oficina;
```
:::
::: {.caja-r}
```{r}
empleado %>%
  cross_join(oficina) %>%
  filter(oficina == n_oficina) %>%
  distinct()
```
:::
::::

**Theta join (no equi):** empleados cuya comisión sobre las ventas supera un octavo del objetivo.

:::: {.paralelo}
::: {.caja-sql}
```{sql, connection = con}
SELECT DISTINCT nombre
FROM empleado, oficina
WHERE comision * ventas / 100 > objetivo / 8;
```
:::
::: {.caja-r}
```{r}
empleado %>%
  cross_join(oficina) %>%
  filter(comision * ventas / 100 > objetivo / 8) %>%
  select(nombre) %>%
  distinct()
```
:::
::::

**¡Cuidado!** Ese theta join no evita las **filas espurias**: si miramos todos los atributos vemos empleados emparejados con oficinas que no son las suyas.

:::: {.paralelo}
::: {.caja-sql}
```{sql, connection = con}
SELECT DISTINCT *
FROM empleado, oficina
WHERE comision * ventas / 100 > objetivo / 8;
```
:::
::: {.caja-r}
```{r}
empleado %>%
  cross_join(oficina) %>%
  filter(comision * ventas / 100 > objetivo / 8) %>%
  distinct()
```
:::
::::

Se ve más claro proyectando la oficina del empleado (`oficina`) junto a la oficina con la que se ha combinado (`n_oficina`):

:::: {.paralelo}
::: {.caja-sql}
```{sql, connection = con}
SELECT DISTINCT nombre, oficina, n_oficina
FROM empleado, oficina
WHERE comision * ventas / 100 > objetivo / 8;
```
:::
::: {.caja-r}
```{r}
empleado %>%
  cross_join(oficina) %>%
  filter(comision * ventas / 100 > objetivo / 8) %>%
  select(nombre, oficina, n_oficina) %>%
  distinct()
```
:::
::::

Añadiendo la condición de equi join nos aseguramos de que cada empleado se evalúa **solo en su oficina**:

:::: {.paralelo}
::: {.caja-sql}
```{sql, connection = con}
SELECT DISTINCT nombre, oficina, n_oficina
FROM empleado, oficina
WHERE oficina = n_oficina
  AND comision * ventas / 100 > objetivo / 8;
```
:::
::: {.caja-r}
```{r}
empleado %>%
  cross_join(oficina) %>%
  filter(oficina == n_oficina,
         comision * ventas / 100 > objetivo / 8) %>%
  select(nombre, oficina, n_oficina) %>%
  distinct()
```
:::
::::

Y mostrando todos los atributos:

:::: {.paralelo}
::: {.caja-sql}
```{sql, connection = con}
SELECT DISTINCT *
FROM empleado, oficina
WHERE oficina = n_oficina
  AND comision * ventas / 100 > objetivo / 8;
```
:::
::: {.caja-r}
```{r}
empleado %>%
  cross_join(oficina) %>%
  filter(oficina == n_oficina,
         comision * ventas / 100 > objetivo / 8) %>%
  distinct()
```
:::
::::

## Join natural

El **join natural** es un equi join sobre los atributos **comunes** (mismo nombre y dominio) en el que esos atributos aparecen una sola vez. Antes de usar la sintaxis específica, lo construimos a mano para entender qué ocurre cuando los atributos de enlace tienen nombres distintos o iguales.

### Tablas de trabajo

Ahora la oficina de Bilbao tiene ventas de 400.000.

:::: {.paralelo}
::: {.caja-sql}
```{sql, connection = con}
DROP TABLE IF EXISTS empleado, categoria, oficina CASCADE;
```

```{sql, connection = con}
CREATE TABLE oficina (
  n_oficina integer PRIMARY KEY,
  poblacion char(15),
  region    char(15),
  ventas    numeric(10,2),
  objetivo  numeric(10,2)
);
```

```{sql, connection = con}
INSERT INTO oficina VALUES
  (1, 'Madrid', 'CENTRO', 1000000, 1200000),
  (2, 'Bilbao', 'NORTE',   400000, 1000000);
```

```{sql, connection = con}
CREATE TABLE categoria (
  cargo char(15) PRIMARY KEY,
  sal   numeric(6,2)
);
```

```{sql, connection = con}
INSERT INTO categoria VALUES
  ('VENDEDOR', 2000), ('ADMINISTRATIVO', 1000), ('JEFE', 4000);
```

```{sql, connection = con}
CREATE TABLE empleado (
  cod      integer PRIMARY KEY,
  nombre   char(15),
  oficina  integer REFERENCES oficina,    -- FK
  cargo    char(15) REFERENCES categoria, -- FK
  comision numeric(2)
);
```

```{sql, connection = con}
INSERT INTO empleado VALUES
  (1, 'Pepe',   1, 'VENDEDOR',       10),
  (2, 'Maria',  1, 'VENDEDOR',       15),
  (3, 'Juan',   1, 'JEFE',           25),
  (4, 'Carlos', 2, 'JEFE',           20),
  (5, 'Luis',   2, 'ADMINISTRATIVO',  0);
```
:::
::: {.caja-r}
```{r}
oficina   <- leer("oficina")
categoria <- leer("categoria")
empleado  <- leer("empleado")

oficina
```
:::
::::

### Atributos de enlace con distinto nombre

Producto cartesiano `empleado × oficina`: 5 × 2 = 10 filas.

:::: {.paralelo}
::: {.caja-sql}
```{sql, connection = con}
SELECT *
FROM empleado, oficina;
```
:::
::: {.caja-r}
```{r}
empleado %>%
  cross_join(oficina)
```
:::
::::

Al exigir `oficina = n_oficina` cada empleado sale solo con su oficina (la tabla "padre"), así que el número de filas es igual al número de empleados: 5.

:::: {.paralelo}
::: {.caja-sql}
```{sql, connection = con}
SELECT *
FROM empleado, oficina
WHERE oficina = n_oficina;
```
:::
::: {.caja-r}
```{r}
empleado %>%
  cross_join(oficina) %>%
  filter(oficina == n_oficina)
```
:::
::::

### Atributos de enlace con el mismo nombre

Entre `empleado` y `categoria` el atributo común es `cargo`. Escribirlo sin más produce un error en ambos lenguajes: en SQL por ambigüedad; en R porque tras el producto las columnas se llaman `cargo.x` y `cargo.y`.

:::: {.paralelo}
::: {.caja-sql}
```{sql, connection = con, error = TRUE}
SELECT *
FROM empleado, categoria
WHERE cargo = cargo;
```
:::
::: {.caja-r}
```{r, error = TRUE}
empleado %>%
  cross_join(categoria) %>%
  filter(cargo == cargo)
```
:::
::::

**Calificando el atributo** con la tabla (SQL) o con el sufijo (R):

:::: {.paralelo}
::: {.caja-sql}
```{sql, connection = con}
SELECT *
FROM empleado, categoria
WHERE empleado.cargo = categoria.cargo;
```
:::
::: {.caja-r}
```{r}
empleado %>%
  cross_join(categoria, suffix = c("_empleado", "_categoria")) %>%
  filter(cargo_empleado == cargo_categoria)
```
:::
::::

### Join de tres tablas

Para unir tres relaciones hacen falta **dos condiciones de enlace** (como tres vagones necesitan dos enganches). El resultado vuelve a tener 5 filas, una por empleado.

:::: {.paralelo}
::: {.caja-sql}
```{sql, connection = con}
SELECT *
FROM categoria, empleado, oficina
WHERE oficina = n_oficina              -- une empleado y oficina
  AND categoria.cargo = empleado.cargo; -- une categoria y empleado
```
:::
::: {.caja-r}
```{r}
categoria %>%
  cross_join(empleado, suffix = c("_categoria", "_empleado")) %>%
  cross_join(oficina) %>%
  filter(oficina == n_oficina,                # une empleado y oficina
         cargo_categoria == cargo_empleado) %>% # une categoria y empleado
  arrange(cod)
```
:::
::::

## Join con clave compuesta

Cuando la clave primaria es **compuesta**, la condición de enlace debe incluir **todos** sus atributos. Aquí la oficina se identifica por el par (`n_oficina`, `region`).

### Tablas de trabajo

:::: {.paralelo}
::: {.caja-sql}
```{sql, connection = con}
DROP TABLE IF EXISTS oficina, empleado, categoria CASCADE;
```

```{sql, connection = con}
CREATE TABLE oficina (
  n_oficina integer,
  poblacion char(15),
  region    char(15),
  ventas    numeric(10,2),
  objetivo  numeric(10,2),
  PRIMARY KEY (n_oficina, region)
);
```

```{sql, connection = con}
INSERT INTO oficina VALUES
  (1, 'Madrid', 'CENTRO', 1000000, 1200000),
  (1, 'Bilbao', 'NORTE',   400000, 1000000),
  (2, 'Burgos', 'CENTRO',  400000,  800000);
```

```{sql, connection = con}
CREATE TABLE categoria (
  cargo char(15) PRIMARY KEY,
  sal   numeric(6,2)
);
```

```{sql, connection = con}
INSERT INTO categoria VALUES
  ('VENDEDOR', 2000), ('ADMINISTRATIVO', 1000), ('JEFE', 4000);
```

```{sql, connection = con}
CREATE TABLE empleado (
  cod      integer PRIMARY KEY,
  nombre   char(15),
  oficina  integer,
  region   char(15),
  cargo    char(15) REFERENCES categoria,
  comision numeric(2),
  FOREIGN KEY (oficina, region) REFERENCES oficina
);
```

```{sql, connection = con}
INSERT INTO empleado VALUES
  (1, 'Pepe',   1, 'CENTRO', 'VENDEDOR',       10),
  (2, 'Maria',  1, 'CENTRO', 'VENDEDOR',       15),
  (3, 'Juan',   1, 'CENTRO', 'JEFE',           25),
  (4, 'Carlos', 1, 'NORTE',  'JEFE',           20),
  (5, 'Luis',   2, 'CENTRO', 'ADMINISTRATIVO',  0);
```
:::
::: {.caja-r}
```{r}
oficina   <- leer("oficina")
categoria <- leer("categoria")
empleado  <- leer("empleado")

oficina
empleado
```
:::
::::

### Join de tres tablas con clave compuesta

`oficina` y `n_oficina` tienen nombres únicos y no necesitan calificarse; `region` y `cargo` sí, porque están en dos tablas. En R, además de la versión "a mano", se muestra la forma idiomática con `inner_join()` y `join_by()`, que veremos en detalle más adelante.

:::: {.paralelo}
::: {.caja-sql}
```{sql, connection = con}
SELECT *
FROM categoria, empleado, oficina
WHERE empleado.oficina = oficina.n_oficina
  AND empleado.region  = oficina.region    -- une empleado y oficina
  AND categoria.cargo  = empleado.cargo;   -- une categoria y empleado
```
:::
::: {.caja-r}
```{r}
# "A mano": producto cartesiano + filtro
categoria %>%
  cross_join(empleado, suffix = c("_cat", "_emp")) %>%
  cross_join(oficina, suffix = c("_emp", "_ofi")) %>%
  filter(oficina == n_oficina,
         region_emp == region_ofi,
         cargo_cat == cargo_emp)
```

```{r}
# Idiomático: joins encadenados
categoria %>%
  inner_join(empleado, by = "cargo") %>%
  inner_join(oficina, by = join_by(oficina == n_oficina, region))
```
:::
::::

### Filtrando el resultado del join

Empleados con salario mayor que 2000, con su salario y las ventas de su oficina:

:::: {.paralelo}
::: {.caja-sql}
```{sql, connection = con}
SELECT nombre, sal, ventas
FROM categoria, empleado, oficina
WHERE oficina = n_oficina AND empleado.region = oficina.region
  AND categoria.cargo = empleado.cargo
  AND sal > 2000;
```
:::
::: {.caja-r}
```{r}
categoria %>%
  cross_join(empleado, suffix = c("_cat", "_emp")) %>%
  cross_join(oficina, suffix = c("_emp", "_ofi")) %>%
  filter(oficina == n_oficina & region_emp == region_ofi &
           cargo_cat == cargo_emp &
           sal > 2000) %>%
  select(nombre, sal, ventas)
```
:::
::::

**Salario mayor que 2000 o ventas mayores que 500.000, sin paréntesis.** `AND` tiene **más prioridad** que `OR` (lo mismo ocurre con `&` y `|` en R), así que la condición se lee como `(join AND sal > 2000) OR ventas > 500000`: cualquier fila del producto cartesiano con ventas altas pasa el filtro, aunque no cumpla las condiciones de enlace.

:::: {.paralelo}
::: {.caja-sql}
```{sql, connection = con}
SELECT nombre, sal, ventas
FROM categoria, empleado, oficina
WHERE oficina = n_oficina
  AND empleado.region = oficina.region
  AND categoria.cargo = empleado.cargo
  AND sal > 2000
   OR ventas > 500000;
```
:::
::: {.caja-r}
```{r}
categoria %>%
  cross_join(empleado, suffix = c("_cat", "_emp")) %>%
  cross_join(oficina, suffix = c("_emp", "_ofi")) %>%
  filter(oficina == n_oficina &
           region_emp == region_ofi &
           cargo_cat == cargo_emp &
           sal > 2000 |
           ventas > 500000) %>%
  select(nombre, sal, ventas)
```
:::
::::

**Con paréntesis** el resultado es el esperado:

:::: {.paralelo}
::: {.caja-sql}
```{sql, connection = con}
SELECT nombre, sal, ventas
FROM categoria, empleado, oficina
WHERE oficina = n_oficina
  AND empleado.region = oficina.region
  AND categoria.cargo = empleado.cargo
  AND (sal > 2000 OR ventas > 500000);
```
:::
::: {.caja-r}
```{r}
categoria %>%
  cross_join(empleado, suffix = c("_cat", "_emp")) %>%
  cross_join(oficina, suffix = c("_emp", "_ofi")) %>%
  filter(oficina == n_oficina &
           region_emp == region_ofi &
           cargo_cat == cargo_emp &
           (sal > 2000 | ventas > 500000)) %>%
  select(nombre, sal, ventas)
```
:::
::::

**Explicación de la conducta sin paréntesis.** La consulta sin paréntesis equivale a unir el join filtrado por salario con el producto cartesiano **completo** filtrado por ventas:

:::: {.paralelo}
::: {.caja-sql}
```{sql, connection = con}
SELECT nombre, sal, ventas
FROM categoria, empleado, oficina
WHERE oficina = n_oficina
  AND empleado.region = oficina.region
  AND categoria.cargo = empleado.cargo
  AND sal > 2000
UNION
SELECT nombre, sal, ventas
FROM categoria, empleado, oficina
WHERE ventas > 500000;
```
:::
::: {.caja-r}
```{r}
producto <- categoria %>%
  cross_join(empleado, suffix = c("_cat", "_emp")) %>%
  cross_join(oficina, suffix = c("_emp", "_ofi"))

producto %>%
  filter(oficina == n_oficina, region_emp == region_ofi,
         cargo_cat == cargo_emp, sal > 2000) %>%
  select(nombre, sal, ventas) %>%
  union(producto %>%
          filter(ventas > 500000) %>%
          select(nombre, sal, ventas))
```
:::
::::

## Join externo construido "a mano"

En un join **interno** las filas que no encuentran pareja en la otra tabla desaparecen del resultado. En un join **externo** forzamos a que aparezcan, rellenando con `NULL` (`NA` en R) los atributos de la otra tabla. Antes de ver la sintaxis específica, lo construimos con las operaciones básicas del AR.

### Tablas de trabajo

Añadimos una oficina sin empleados (Burgos), una categoría sin empleados (RECADERO), dos empleados sin oficina y uno sin cargo.

:::: {.paralelo}
::: {.caja-sql}
```{sql, connection = con}
DROP TABLE IF EXISTS empleado, categoria, oficina CASCADE;
```

```{sql, connection = con}
CREATE TABLE oficina (
  n_oficina integer PRIMARY KEY,
  poblacion char(15),
  region    char(15),
  ventas    numeric(10,2),
  objetivo  numeric(10,2)
);
```

```{sql, connection = con}
INSERT INTO oficina VALUES
  (1, 'Madrid', 'CENTRO', 1000000, 1200000),
  (2, 'Bilbao', 'NORTE',   900000, 1000000),
  (3, 'Burgos', 'CENTRO',  500000,  800000);
```

```{sql, connection = con}
CREATE TABLE categoria (
  cargo char(15) PRIMARY KEY,
  sal   numeric(6,2)
);
```

```{sql, connection = con}
INSERT INTO categoria VALUES
  ('VENDEDOR', 2000), ('ADMINISTRATIVO', 1000),
  ('JEFE', 4000), ('RECADERO', 1000);
```

```{sql, connection = con}
CREATE TABLE empleado (
  cod      integer PRIMARY KEY,
  nombre   char(15),
  oficina  integer REFERENCES oficina,
  cargo    char(15) REFERENCES categoria,
  comision numeric(2)
);
```

```{sql, connection = con}
INSERT INTO empleado VALUES
  (1, 'Pepe',    1,    'VENDEDOR',       10),
  (2, 'Maria',   1,    'VENDEDOR',       15),
  (3, 'Juan',    1,    'JEFE',           25),
  (4, 'Carlos',  2,    'JEFE',           20),
  (5, 'Luis',    2,    'ADMINISTRATIVO',  0),
  (6, 'Alberto', NULL, 'VENDEDOR',       10),  -- sin oficina
  (7, 'Pedro',   NULL, 'VENDEDOR',       15),  -- sin oficina
  (8, 'Rodrigo', 1,    NULL,             15);  -- sin cargo
```
:::
::: {.caja-r}
```{r}
oficina   <- leer("oficina")
categoria <- leer("categoria")
empleado  <- leer("empleado")

oficina
categoria
empleado
```
:::
::::

### Join interno tradicional

No aparecen Alberto, Pedro ni Rodrigo (tienen `NULL` en algún atributo de enlace), ni tampoco la oficina de Burgos ni la categoría RECADERO.

:::: {.paralelo}
::: {.caja-sql}
```{sql, connection = con}
SELECT *
FROM categoria, empleado, oficina
WHERE oficina = n_oficina               -- une empleado y oficina
  AND categoria.cargo = empleado.cargo; -- une categoria y empleado
```
:::
::: {.caja-r}
```{r}
categoria %>%
  cross_join(empleado, suffix = c("_cat", "_emp")) %>%
  cross_join(oficina) %>%
  filter(oficina == n_oficina,
         cargo_cat == cargo_emp) %>%
  arrange(cod)
```
:::
::::

### Paso 1: oficinas que tienen empleados

Proyectamos solo los atributos de `oficina` a partir del join (cada oficina se repite tantas veces como empleados tiene).

:::: {.paralelo}
::: {.caja-sql}
```{sql, connection = con}
SELECT oficina.*
FROM oficina, empleado
WHERE oficina = n_oficina;
```
:::
::: {.caja-r}
```{r}
oficina %>%
  cross_join(empleado) %>%
  filter(oficina == n_oficina) %>%
  select(all_of(names(oficina)))
```
:::
::::

### Paso 2: oficinas sin empleados (diferencia)

Restando las oficinas con empleados al total de oficinas obtenemos las que no tienen ninguno.

:::: {.paralelo}
::: {.caja-sql}
```{sql, connection = con}
SELECT * FROM oficina
EXCEPT
SELECT oficina.*
FROM oficina, empleado
WHERE oficina = n_oficina;
```
:::
::: {.caja-r}
```{r}
oficina %>%
  setdiff(oficina %>%
            cross_join(empleado) %>%
            filter(oficina == n_oficina) %>%
            select(all_of(names(oficina))))
```
:::
::::

### Paso 3: guardar la consulta (vista / objeto)

En SQL podemos guardar la consulta como una **vista**: no se materializa, se vuelve a ejecutar cada vez que se consulta. En R el equivalente más cercano es guardar el resultado en un **objeto** (aunque este sí queda materializado en memoria). Por cierto, `dplyr` tiene un atajo para "filas de A sin pareja en B": `anti_join()`.

:::: {.paralelo}
::: {.caja-sql}
```{sql, connection = con}
DROP VIEW IF EXISTS oficinas_sin_empleados;
```

```{sql, connection = con}
CREATE VIEW oficinas_sin_empleados AS
SELECT * FROM oficina
EXCEPT
SELECT oficina.*
FROM oficina, empleado
WHERE oficina = n_oficina;
```

```{sql, connection = con}
SELECT * FROM oficinas_sin_empleados;
```
:::
::: {.caja-r}
```{r}
oficinas_sin_empleados <- oficina %>%
  setdiff(oficina %>%
            cross_join(empleado) %>%
            filter(oficina == n_oficina) %>%
            select(all_of(names(oficina))))

oficinas_sin_empleados

# Atajo equivalente
oficina %>% anti_join(empleado, by = join_by(n_oficina == oficina))
```
:::
::::

### Paso 4: unión del join interno con las oficinas sin empleados

Para completar el join externo unimos el join interno con las oficinas sin empleados, dando valor nulo a los cuatro atributos de `empleado`. Esos nulos son imprescindibles para mantener la compatibilidad de unión (prueba a quitarlos).

:::: {.paralelo}
::: {.caja-sql}
```{sql, connection = con}
SELECT n_oficina, poblacion, region, ventas, objetivo,
       cod, nombre, cargo, comision
FROM oficina, empleado
WHERE oficina = n_oficina
UNION
SELECT n_oficina, poblacion, region, ventas, objetivo,
       NULL, NULL, NULL, NULL
FROM oficinas_sin_empleados;
```
:::
::: {.caja-r}
```{r}
oficina %>%
  cross_join(empleado) %>%
  filter(oficina == n_oficina) %>%
  select(n_oficina, poblacion, region, ventas, objetivo,
         cod, nombre, cargo, comision) %>%
  union(oficinas_sin_empleados %>%
          mutate(cod = NA_integer_, nombre = NA_character_,
                 cargo = NA_character_, comision = NA_real_)) %>%
  arrange(n_oficina, cod)
```
:::
::::

# Joins cualificados

Desde el estándar SQL-92 existe una sintaxis específica para cada tipo de join en la cláusula `FROM`. `dplyr` tiene una función para cada uno de ellos:

| SQL | R (`dplyr`) |
|:----|:------------|
| `CROSS JOIN` | `cross_join()` |
| `[INNER] JOIN ... ON` | `inner_join(..., by = join_by(...))` |
| `LEFT [OUTER] JOIN` | `left_join()` |
| `RIGHT [OUTER] JOIN` | `right_join()` |
| `FULL [OUTER] JOIN` | `full_join()` |
| `JOIN ... USING (a)` | `inner_join(..., by = "a")` |
| `NATURAL JOIN` | `inner_join()` sin `by` |

Una diferencia importante: con `ON`, SQL conserva los **dos** atributos de enlace, mientras que `dplyr` por defecto se queda solo con **uno**. Para obtener el mismo resultado que SQL se usa `keep = TRUE`.

## `CROSS JOIN`

Representa el producto cartesiano: 3 oficinas × 8 empleados = 24 filas. Es equivalente a poner las tablas separadas por comas.

:::: {.paralelo}
::: {.caja-sql}
```{sql, connection = con}
SELECT oficina.*, empleado.*
FROM oficina CROSS JOIN empleado;
```
:::
::: {.caja-r}
```{r}
oficina %>%
  cross_join(empleado)
```
:::
::::

## `INNER JOIN`

La forma tradicional (producto cartesiano + `WHERE`) y la cualificada con `INNER JOIN ... ON` dan el mismo resultado. La palabra `INNER` es opcional porque los joins son internos por defecto.

:::: {.paralelo}
::: {.caja-sql}
```{sql, connection = con}
SELECT oficina.*, empleado.*
FROM oficina INNER JOIN empleado ON (oficina = n_oficina);
```
:::
::: {.caja-r}
```{r}
oficina %>%
  inner_join(empleado, by = join_by(n_oficina == oficina), keep = TRUE) %>%
  arrange(cod)
```
:::
::::

Sin `INNER` y, en R, sin `keep = TRUE` (el atributo de enlace aparece una sola vez):

:::: {.paralelo}
::: {.caja-sql}
```{sql, connection = con}
SELECT oficina.*, empleado.*
FROM oficina JOIN empleado ON (oficina = n_oficina); -- igualdad = equi join
```
:::
::: {.caja-r}
```{r}
oficina %>%
  inner_join(empleado, by = join_by(n_oficina == oficina)) %>%
  arrange(cod)
```
:::
::::

La condición del `ON` puede ser **cualquier expresión lógica**. Con `ON (TRUE)` todas las combinaciones la cumplen, así que obtenemos otra vez el producto cartesiano (24 filas).

:::: {.paralelo}
::: {.caja-sql}
```{sql, connection = con}
SELECT oficina.*, empleado.*
FROM oficina JOIN empleado ON (TRUE);
```
:::
::: {.caja-r}
```{r}
oficina %>%
  cross_join(empleado)
```
:::
::::

**Theta join en el `ON`.** `join_by()` admite igualdades y desigualdades entre columnas, pero no expresiones aritméticas; en R lo más directo en un join interno es unir y después filtrar.

:::: {.paralelo}
::: {.caja-sql}
```{sql, connection = con}
SELECT *
FROM oficina INNER JOIN empleado
  ON (oficina = n_oficina AND comision * ventas / 100 > objetivo / 8);
```
:::
::: {.caja-r}
```{r}
oficina %>%
  inner_join(empleado, by = join_by(n_oficina == oficina), keep = TRUE) %>%
  filter(comision * ventas / 100 > objetivo / 8)
```
:::
::::

## `OUTER JOIN`: `LEFT`, `RIGHT` y `FULL`

El join externo permite elegir qué tabla "aporta" las filas sin pareja: la de la izquierda (`LEFT`), la de la derecha (`RIGHT`) o ambas (`FULL`). La palabra `OUTER` es opcional.

### `LEFT JOIN`

Salen todas las oficinas, incluida Burgos (`n_oficina = 3`), que no tiene empleados.

:::: {.paralelo}
::: {.caja-sql}
```{sql, connection = con}
SELECT *
FROM oficina LEFT OUTER JOIN empleado ON (oficina = n_oficina);
```
:::
::: {.caja-r}
```{r}
oficina %>%
  left_join(empleado, by = join_by(n_oficina == oficina), keep = TRUE) %>%
  arrange(n_oficina, cod)
```
:::
::::

### `RIGHT JOIN`

Obtenemos lo mismo poniendo `oficina` a la derecha. Observa que con `SELECT *` cambia el **orden de los atributos**: primero van los de la tabla de la izquierda.

:::: {.paralelo}
::: {.caja-sql}
```{sql, connection = con}
SELECT *
FROM empleado RIGHT OUTER JOIN oficina ON (oficina = n_oficina);
```
:::
::: {.caja-r}
```{r}
empleado %>%
  right_join(oficina, by = join_by(oficina == n_oficina), keep = TRUE) %>%
  arrange(n_oficina, cod)
```
:::
::::

### Theta join externo

Queremos **todas las oficinas**, cada una con los empleados que cumplen el objetivo; las oficinas sin empleados que lo cumplan deben aparecer con nulos. Aquí hay una diferencia importante: en SQL la condición va **dentro del `ON`** y forma parte del emparejamiento. En R, si filtramos **después** del `left_join()`, las filas con `NA` no pasan el filtro y perdemos las oficinas sin pareja: el resultado ya no es un join externo.

:::: {.paralelo}
::: {.caja-sql}
```{sql, connection = con}
SELECT oficina.*, empleado.*
FROM oficina LEFT OUTER JOIN empleado
  ON (oficina = n_oficina AND comision * ventas / 100 > objetivo / 8);
```
:::
::: {.caja-r}
```{r}
# INCORRECTO: filtrar después elimina las oficinas sin pareja
oficina %>%
  left_join(empleado, by = join_by(n_oficina == oficina), keep = TRUE) %>%
  filter(comision * ventas / 100 > objetivo / 8)
```

```{r}
# CORRECTO: llevar la condición al emparejamiento.
# comision * ventas / 100 > objetivo / 8  <=>  comision > umbral,
# con umbral = objetivo * 100 / (8 * ventas), calculado en oficina
oficina %>%
  mutate(umbral = objetivo * 100 / (8 * ventas)) %>%
  left_join(empleado,
            by = join_by(n_oficina == oficina, umbral < comision),
            keep = TRUE) %>%
  select(-umbral)
```
:::
::::

### `FULL JOIN`

Todas las oficinas aunque no tengan empleados y todos los empleados aunque no tengan oficina.

:::: {.paralelo}
::: {.caja-sql}
```{sql, connection = con}
SELECT oficina.*, empleado.*
FROM oficina FULL OUTER JOIN empleado
  ON (oficina = n_oficina);
```
:::
::: {.caja-r}
```{r}
oficina %>%
  full_join(empleado, by = join_by(n_oficina == oficina), keep = TRUE)
```
:::
::::

También acepta un theta join; al ser más restrictivo, deja más nulos. En R usamos de nuevo el umbral precalculado dentro de `join_by()`.

:::: {.paralelo}
::: {.caja-sql}
```{sql, connection = con}
SELECT oficina.*, empleado.*
FROM oficina FULL OUTER JOIN empleado
  ON (comision * ventas / 100 > objetivo / 8 AND oficina = n_oficina);
```
:::
::: {.caja-r}
```{r}
oficina %>%
  mutate(umbral = objetivo * 100 / (8 * ventas)) %>%
  full_join(empleado,
            by = join_by(n_oficina == oficina, umbral < comision),
            keep = TRUE) %>%
  select(-umbral)
```
:::
::::

<div class="nota">
**Nulos en los joins.** En SQL `NULL = NULL` no es cierto, así que dos nulos nunca emparejan. En `dplyr`, por defecto, `NA` **sí** empareja con `NA`. Para reproducir el comportamiento de SQL cuando pueda haber nulos en ambas tablas, añade `na_matches = "never"` al join.
</div>

## `JOIN ... USING` (lista de atributos)

`USING` se emplea cuando los atributos de enlace **se llaman igual** en ambas tablas. En `dplyr` es simplemente el argumento `by = "atributo"` (o un vector de atributos).

**`INNER JOIN` con `USING`.** Con `categoria.*, empleado.*` SQL muestra `cargo` dos veces; en R sale una sola vez salvo que pidamos `keep = TRUE`.

:::: {.paralelo}
::: {.caja-sql}
```{sql, connection = con}
SELECT categoria.*, empleado.*
FROM categoria INNER JOIN empleado USING (cargo);
```
:::
::: {.caja-r}
```{r}
categoria %>%
  inner_join(empleado, by = "cargo", keep = TRUE) %>%
  arrange(cod)
```
:::
::::

**`LEFT JOIN` con `USING`:** todas las categorías aunque no tengan empleados; aparece RECADERO.

:::: {.paralelo}
::: {.caja-sql}
```{sql, connection = con}
SELECT *
FROM categoria LEFT JOIN empleado USING (cargo);
```
:::
::: {.caja-r}
```{r}
categoria %>%
  left_join(empleado, by = "cargo") %>%
  arrange(cod)
```
:::
::::

**`FULL JOIN` con `USING`:** las categorías sin empleados, pero también los empleados sin categoría (Rodrigo).

:::: {.paralelo}
::: {.caja-sql}
```{sql, connection = con}
SELECT *
FROM categoria FULL JOIN empleado USING (cargo);
```
:::
::: {.caja-r}
```{r}
categoria %>%
  full_join(empleado, by = "cargo") %>%
  arrange(cod)
```
:::
::::

**`ON` frente a `USING` con `SELECT *`.** Con `ON` el atributo `cargo` se repite; con `USING` y `SELECT *` aparece una sola vez. En R la diferencia la marca `keep`.

:::: {.paralelo}
::: {.caja-sql}
```{sql, connection = con}
SELECT *
FROM categoria INNER JOIN empleado
  ON (categoria.cargo = empleado.cargo);
```

```{sql, connection = con}
SELECT *
FROM categoria INNER JOIN empleado USING (cargo);
```
:::
::: {.caja-r}
```{r}
# Como ON: se conservan los dos atributos de enlace
categoria %>%
  inner_join(empleado, by = join_by(cargo), keep = TRUE)
```

```{r}
# Como USING: el atributo de enlace aparece una vez
categoria %>%
  inner_join(empleado, by = join_by(cargo))
```
:::
::::

## `NATURAL JOIN`

El join natural enlaza automáticamente por **todos** los atributos que se llaman igual. En R basta con no indicar `by`: `dplyr` detecta las columnas comunes e informa de cuáles ha usado (el mensaje "Joining with `by = join_by(cargo)`"). Es cómodo, pero peligroso si dos atributos se llaman igual sin significar lo mismo (lo veremos en el ejercicio 2).

:::: {.paralelo}
::: {.caja-sql}
```{sql, connection = con}
SELECT *
FROM categoria NATURAL INNER JOIN empleado;
```
:::
::: {.caja-r}
```{r}
categoria %>%
  inner_join(empleado) %>%
  arrange(cod)
```
:::
::::

También para joins externos: todas las categorías aunque no tengan empleados.

:::: {.paralelo}
::: {.caja-sql}
```{sql, connection = con}
SELECT *
FROM categoria NATURAL LEFT JOIN empleado;
```
:::
::: {.caja-r}
```{r}
categoria %>%
  left_join(empleado) %>%
  arrange(cod)
```
:::
::::

Y el natural externo completo, donde aparecen cargos sin empleados y empleados sin cargo:

:::: {.paralelo}
::: {.caja-sql}
```{sql, connection = con}
SELECT *
FROM categoria NATURAL FULL JOIN empleado;
```
:::
::: {.caja-r}
```{r}
categoria %>%
  full_join(empleado) %>%
  arrange(cod)
```
:::
::::

# Ejercicios de joins

## Ejercicio 1: `ON`, `USING` y `NATURAL`

Dos tablas con una clave compuesta (`a1`, `a2`) que `b` referencia como clave ajena. El objetivo es obtener los atributos (`a1`, `a2`, `a3`, `a4`, `b3`, `b4`) de las tres formas posibles.

<div class="nota">
En el script original las tablas se creaban vacías. Aquí se añaden unas pocas filas de ejemplo para que los resultados se puedan observar.
</div>

:::: {.paralelo}
::: {.caja-sql}
```{sql, connection = con}
DROP TABLE IF EXISTS a, b CASCADE;
```

```{sql, connection = con}
CREATE TABLE a (
  a1 integer,
  a2 integer,
  a3 integer,
  a4 integer,
  PRIMARY KEY (a1, a2)
);
```

```{sql, connection = con}
CREATE TABLE b (
  a1 integer,
  a2 integer,
  b3 integer PRIMARY KEY,
  b4 integer,
  FOREIGN KEY (a1, a2) REFERENCES a
);
```

```{sql, connection = con}
INSERT INTO a VALUES (1, 1, 10, 100), (1, 2, 20, 200), (2, 1, 30, 300);
```

```{sql, connection = con}
INSERT INTO b VALUES (1, 1, 1, 1000), (1, 1, 2, 2000), (2, 1, 3, 3000);
```
:::
::: {.caja-r}
```{r}
a <- leer("a")
b <- leer("b")

a
b
```
:::
::::

**1.1. Con `ON`.** Es un theta join (de igualdad): **no** elimina los atributos duplicados, así que `a1` y `a2` salen dos veces con `*` y hay que proyectar calificándolos con la tabla.

:::: {.paralelo}
::: {.caja-sql}
```{sql, connection = con}
SELECT *
FROM a JOIN b ON (a.a1 = b.a1 AND a.a2 = b.a2);
```

```{sql, connection = con}
SELECT a.a1, a.a2, a3, a4, b3, b4
FROM a JOIN b ON (a.a1 = b.a1 AND a.a2 = b.a2);
```
:::
::: {.caja-r}
```{r}
a %>%
  inner_join(b, by = join_by(a1, a2), keep = TRUE)
```

```{r}
a %>%
  inner_join(b, by = join_by(a1, a2), keep = TRUE) %>%
  select(a1 = a1.x, a2 = a2.x, a3, a4, b3, b4)
```
:::
::::

**1.2. Con `USING`.** Los atributos comunes se proyectan una sola vez.

:::: {.paralelo}
::: {.caja-sql}
```{sql, connection = con}
SELECT a1, a2, a3, a4, b3, b4
FROM a JOIN b USING (a1, a2);
```
:::
::: {.caja-r}
```{r}
a %>%
  inner_join(b, by = c("a1", "a2")) %>%
  select(a1, a2, a3, a4, b3, b4)
```
:::
::::

**1.3. Con `NATURAL`.** Los atributos comunes son precisamente `a1` y `a2`, así que el resultado es el mismo sin necesidad de indicarlos.

:::: {.paralelo}
::: {.caja-sql}
```{sql, connection = con}
SELECT *
FROM a NATURAL JOIN b;
```
:::
::: {.caja-r}
```{r}
a %>%
  inner_join(b)
```
:::
::::

## Ejercicio 2: el peligro del join natural

Profesores y asignaturas se relacionan por `idprofesor`, que es clave primaria en `profesores` y clave ajena en `asignaturas` (un profesor puede impartir varias asignaturas). El problema es que ambas tablas tienen también un atributo `nombre`, que en una es el nombre del profesor y en la otra el de la asignatura.

<div class="nota">
El script original no incluía la definición de estas tablas; se han creado unas tablas de ejemplo coherentes con el enunciado.
</div>

:::: {.paralelo}
::: {.caja-sql}
```{sql, connection = con}
DROP TABLE IF EXISTS asignaturas, profesores, imparte CASCADE;
```

```{sql, connection = con}
CREATE TABLE profesores (
  idprofesor integer PRIMARY KEY,
  nombre     varchar(20)
);
```

```{sql, connection = con}
CREATE TABLE asignaturas (
  idasignatura integer PRIMARY KEY,
  nombre       varchar(20),
  idprofesor   integer REFERENCES profesores
);
```

```{sql, connection = con}
INSERT INTO profesores VALUES (1, 'Ana'), (2, 'Luis'), (3, 'Marta');
```

```{sql, connection = con}
INSERT INTO asignaturas VALUES
  (1, 'Bases de Datos', 1), (2, 'SIG', 1), (3, 'Estadistica', 2);
```
:::
::: {.caja-r}
```{r}
profesores  <- leer("profesores")
asignaturas <- leer("asignaturas")

profesores
asignaturas
```
:::
::::

**2.1. Join por `idprofesor`.** Devuelve cada asignatura con su profesor.

:::: {.paralelo}
::: {.caja-sql}
```{sql, connection = con}
SELECT *
FROM profesores JOIN asignaturas USING (idprofesor);
```
:::
::: {.caja-r}
```{r}
profesores %>%
  inner_join(asignaturas, by = "idprofesor",
             suffix = c("_profesor", "_asignatura"))
```
:::
::::

**2.2. Join natural: 0 filas.** `NATURAL` enlaza por **todos** los atributos con el mismo nombre: `idprofesor` **y** `nombre`. Como el nombre de un profesor nunca coincide con el de una asignatura, no hay ninguna fila que cumpla la condición.

:::: {.paralelo}
::: {.caja-sql}
```{sql, connection = con}
SELECT *
FROM profesores NATURAL JOIN asignaturas;
```
:::
::: {.caja-r}
```{r}
profesores %>%
  inner_join(asignaturas)   # enlaza por idprofesor y nombre
```
:::
::::

## Ejercicio 3: theta join entre departamentos y proyectos

:::: {.paralelo}
::: {.caja-sql}
```{sql, connection = con}
DROP TABLE IF EXISTS departamentos, proyectos CASCADE;
```

```{sql, connection = con}
CREATE TABLE departamentos (
  deptid      smallint PRIMARY KEY,
  nombre      varchar(20) NOT NULL,
  presupuesto numeric(8,2)
);
```

```{sql, connection = con}
CREATE TABLE proyectos (
  proyid      smallint PRIMARY KEY,
  nombre      varchar(20) NOT NULL,
  presupuesto numeric(8,2)
);
```

```{sql, connection = con}
INSERT INTO departamentos VALUES (1, 'dep1', 1000), (2, 'dep2', 2000), (3, 'dep3', 3000);
```

```{sql, connection = con}
INSERT INTO proyectos VALUES (1, 'proy1', 1500), (2, 'proy2', 2500), (3, 'proy3', 3500);
```
:::
::: {.caja-r}
```{r}
departamentos <- leer("departamentos")
proyectos     <- leer("proyectos")

departamentos
proyectos
```
:::
::::

**3.1.** Si el departamento D tiene presupuesto suficiente para abordar el proyecto P, mostrar el nombre del departamento y del proyecto. Es un theta join con la condición `d.presupuesto >= p.presupuesto`. Como `nombre` y `presupuesto` se llaman igual en ambas tablas, hay que calificarlos (alias en SQL, sufijos en R). A diferencia de las expresiones aritméticas, las **desigualdades entre columnas** sí se pueden escribir directamente en `join_by()`.

:::: {.paralelo}
::: {.caja-sql}
```{sql, connection = con}
SELECT d.nombre AS departamento, p.nombre AS proyecto
FROM departamentos AS d
  JOIN proyectos AS p ON (d.presupuesto >= p.presupuesto);
```
:::
::: {.caja-r}
```{r}
departamentos %>%
  inner_join(proyectos,
             by = join_by(presupuesto >= presupuesto),
             suffix = c("_dep", "_proy")) %>%
  select(departamento = nombre_dep, proyecto = nombre_proy)
```
:::
::::

**3.2.** Igual que el anterior, pero forzando a que salgan **todos los proyectos**: proy3 no lo puede abordar ningún departamento y aparece con `NULL`. (Si en cambio quisiéramos todos los departamentos, bastaría con un `LEFT JOIN`: dep1 no puede abordar ningún proyecto).

:::: {.paralelo}
::: {.caja-sql}
```{sql, connection = con}
SELECT d.nombre AS departamento, p.nombre AS proyecto
FROM departamentos AS d
  RIGHT JOIN proyectos AS p ON (d.presupuesto >= p.presupuesto);
```
:::
::: {.caja-r}
```{r}
departamentos %>%
  right_join(proyectos,
             by = join_by(presupuesto >= presupuesto),
             suffix = c("_dep", "_proy")) %>%
  select(departamento = nombre_dep, proyecto = nombre_proy)
```
:::
::::

## Ejercicio 4: relación varios a varios

`profesores` y `asignaturas` no se pueden unir directamente (aunque compartan el atributo `nombre`): la relación varios a varios se representa con la tabla intermedia `imparte`, así que cada consulta necesita **dos** joins.

:::: {.paralelo}
::: {.caja-sql}
```{sql, connection = con}
DROP TABLE IF EXISTS asignaturas, profesores, imparte CASCADE;
```

```{sql, connection = con}
CREATE TABLE asignaturas (
  id         integer PRIMARY KEY,
  nombre     char(15),
  horasclase integer
);
```

```{sql, connection = con}
CREATE TABLE profesores (
  dni           integer PRIMARY KEY,
  nombre        char(15),
  horasContrato integer
);
```

```{sql, connection = con}
CREATE TABLE imparte (
  dni integer REFERENCES profesores,
  id  integer REFERENCES asignaturas,
  PRIMARY KEY (dni, id)
);
```

```{sql, connection = con}
INSERT INTO asignaturas VALUES
  (1, 'Asig1', 80), (2, 'Asig2', 40), (3, 'Asig3', 20), (4, 'Asig4', 10);
```

```{sql, connection = con}
INSERT INTO profesores VALUES
  (1, 'Prof1', 100), (2, 'Prof2', 50), (3, 'Prof3', 25), (4, 'Prof4', 10);
```

```{sql, connection = con}
INSERT INTO imparte VALUES (1, 1), (2, 2), (2, 3), (3, 3);
```
:::
::: {.caja-r}
```{r}
asignaturas <- leer("asignaturas")
profesores  <- leer("profesores")   # horasContrato llega como horascontrato
imparte     <- leer("imparte")

asignaturas
profesores
imparte
```
:::
::::

**4.1.** Listado de profesores con su(s) asignatura(s), **incluyendo los profesores que no imparten nada** (Prof4).

:::: {.paralelo}
::: {.caja-sql}
```{sql, connection = con}
SELECT p.nombre AS profesor, a.nombre AS asignatura
FROM profesores AS p
  LEFT JOIN imparte     AS i ON (p.dni = i.dni)
  LEFT JOIN asignaturas AS a ON (i.id = a.id)
ORDER BY profesor, asignatura;
```
:::
::: {.caja-r}
```{r}
profesores %>%
  left_join(imparte, by = "dni") %>%
  left_join(asignaturas, by = "id", suffix = c("_prof", "_asig")) %>%
  select(profesor = nombre_prof, asignatura = nombre_asig) %>%
  arrange(profesor, asignatura)
```
:::
::::

**4.2.** Listado de asignaturas con su(s) profesor(es), **incluyendo las asignaturas que no se imparten** (Asig4). Es simétrico al anterior.

:::: {.paralelo}
::: {.caja-sql}
```{sql, connection = con}
SELECT a.nombre AS asignatura, p.nombre AS profesor
FROM asignaturas AS a
  LEFT JOIN imparte    AS i ON (a.id = i.id)
  LEFT JOIN profesores AS p ON (i.dni = p.dni)
ORDER BY asignatura, profesor;
```
:::
::: {.caja-r}
```{r}
asignaturas %>%
  left_join(imparte, by = "id") %>%
  left_join(profesores, by = "dni", suffix = c("_asig", "_prof")) %>%
  select(asignatura = nombre_asig, profesor = nombre_prof) %>%
  arrange(asignatura, profesor)
```
:::
::::

**4.3.** Listado de asignaturas con sus profesores, **incluyendo tanto las asignaturas que no se imparten como los profesores que no imparten**. Partimos de las asignaturas con un `LEFT JOIN` y terminamos con un `FULL JOIN` hacia profesores.

:::: {.paralelo}
::: {.caja-sql}
```{sql, connection = con}
SELECT a.nombre AS asignatura, p.nombre AS profesor
FROM asignaturas AS a
  LEFT JOIN imparte    AS i ON (a.id = i.id)
  FULL JOIN profesores AS p ON (i.dni = p.dni)
ORDER BY asignatura, profesor;
```
:::
::: {.caja-r}
```{r}
asignaturas %>%
  left_join(imparte, by = "id") %>%
  full_join(profesores, by = "dni", suffix = c("_asig", "_prof")) %>%
  select(asignatura = nombre_asig, profesor = nombre_prof) %>%
  arrange(asignatura, profesor)
```
:::
::::

**4.4.** Profesores que con su contrato **no podrían cubrir alguna asignatura**: sus horas de contrato son menores que las horas de clase de alguna asignatura (theta join). Prof1 no sale porque con 100 horas puede con todas.

:::: {.paralelo}
::: {.caja-sql}
```{sql, connection = con}
SELECT p.nombre AS profesor, p.horascontrato,
       a.nombre AS asignatura, a.horasclase
FROM profesores AS p
  JOIN asignaturas AS a ON (p.horascontrato < a.horasclase)
ORDER BY profesor, asignatura;
```
:::
::: {.caja-r}
```{r}
profesores %>%
  inner_join(asignaturas,
             by = join_by(horascontrato < horasclase),
             suffix = c("_prof", "_asig")) %>%
  select(profesor = nombre_prof, horascontrato,
         asignatura = nombre_asig, horasclase) %>%
  arrange(profesor, asignatura)
```
:::
::::

Con un `LEFT JOIN` aparecen todos los profesores, y Prof1 lo hace con nulos:

:::: {.paralelo}
::: {.caja-sql}
```{sql, connection = con}
SELECT p.nombre AS profesor, p.horascontrato,
       a.nombre AS asignatura, a.horasclase
FROM profesores AS p
  LEFT JOIN asignaturas AS a ON (p.horascontrato < a.horasclase)
ORDER BY profesor, asignatura;
```
:::
::: {.caja-r}
```{r}
profesores %>%
  left_join(asignaturas,
            by = join_by(horascontrato < horasclase),
            suffix = c("_prof", "_asig")) %>%
  select(profesor = nombre_prof, horascontrato,
         asignatura = nombre_asig, horasclase) %>%
  arrange(profesor, asignatura)
```
:::
::::

# SQL (y R) son relacionalmente completos: la división

Un lenguaje es **relacionalmente completo** si puede expresar las cinco operaciones básicas del AR: selección, proyección, unión, diferencia y producto cartesiano (más el renombrado). Todo lo demás (intersección, joins, división) se deriva de ellas. Lo comprobamos con la operación derivada más exigente, la **división** (÷): *chicos que conocen a todas las chicas*.

La idea, usando solo operaciones básicas, es:

1. Todas las parejas posibles: π~chico~(Chicos) × π~chica~(Chicas).
2. Parejas que **no** se conocen: (1) − Conoce.
3. Chicos a los que les falta conocer a alguna chica: π~chico~(2).
4. Resultado: π~chico~(Chicos) − (3).

:::: {.paralelo}
::: {.caja-sql}
```{sql, connection = con}
DROP TABLE IF EXISTS chicos, chicas, conoce CASCADE;
```

```{sql, connection = con}
CREATE TABLE chicos (
  dnichico integer PRIMARY KEY,
  nombre   varchar(15)
);
```

```{sql, connection = con}
CREATE TABLE chicas (
  dnichica integer PRIMARY KEY,
  nombre   varchar(15)
);
```

```{sql, connection = con}
CREATE TABLE conoce (
  dnichico integer REFERENCES chicos,
  dnichica integer REFERENCES chicas,
  PRIMARY KEY (dnichico, dnichica)
);
```

```{sql, connection = con}
INSERT INTO chicos VALUES (1, 'Pepe'), (2, 'Juan'), (3, 'Luis');
```

```{sql, connection = con}
INSERT INTO chicas VALUES (4, 'Ana'), (5, 'Maria');
```

```{sql, connection = con}
INSERT INTO conoce VALUES (1, 4), (1, 5), (2, 4);
```
:::
::: {.caja-r}
```{r}
chicos <- leer("chicos")
chicas <- leer("chicas")
conoce <- leer("conoce")

conoce
```
:::
::::

**Parejas que no se conocen** (pasos 1 y 2):

:::: {.paralelo}
::: {.caja-sql}
```{sql, connection = con}
SELECT c.dnichico, ch.dnichica
FROM chicos AS c CROSS JOIN chicas AS ch
EXCEPT
SELECT dnichico, dnichica FROM conoce
ORDER BY dnichico, dnichica;
```
:::
::: {.caja-r}
```{r}
parejas_no_conocidas <- chicos %>%
  select(dnichico) %>%
  cross_join(chicas %>% select(dnichica)) %>%
  setdiff(conoce)

parejas_no_conocidas %>% arrange(dnichico, dnichica)
```
:::
::::

**Chicos que conocen a todas las chicas** (pasos 3 y 4). Solo Pepe las conoce a las dos.

:::: {.paralelo}
::: {.caja-sql}
```{sql, connection = con}
SELECT dnichico FROM chicos
EXCEPT
SELECT dnichico
FROM (SELECT c.dnichico, ch.dnichica
      FROM chicos AS c CROSS JOIN chicas AS ch
      EXCEPT
      SELECT dnichico, dnichica FROM conoce) AS no_conocidas;
```
:::
::: {.caja-r}
```{r}
chicos %>%
  select(dnichico) %>%
  setdiff(parejas_no_conocidas %>% select(dnichico))
```
:::
::::

Con el nombre del chico, añadiendo un join final. En SQL también es habitual escribir la división con una doble negación (`NOT EXISTS`): *no existe ninguna chica a la que no conozca*.

:::: {.paralelo}
::: {.caja-sql}
```{sql, connection = con}
SELECT c.dnichico, c.nombre
FROM chicos AS c
WHERE NOT EXISTS (
  SELECT 1 FROM chicas AS ch
  WHERE NOT EXISTS (
    SELECT 1 FROM conoce AS k
    WHERE k.dnichico = c.dnichico
      AND k.dnichica = ch.dnichica));
```
:::
::: {.caja-r}
```{r}
chicos %>%
  anti_join(parejas_no_conocidas, by = "dnichico")
```
:::
::::

# Cierre de la conexión

Al terminar, cerramos la conexión con la base de datos.

```{r desconexion}
dbDisconnect(con)
```
