---
title: "Seminario Asignatura"
subtitle: "Bases de Datos"
author: "Antonio Canepa"
output: html_document
---

# Crear una conexión a una BBDD local usando R

Para poder ejecutar los comandos de `sql` en un documento RMarkdown, deberemos utilizar los paquetes `DBI` y `RPostgres`. 

A continuación se detalla los pasos necesarios para generar una conexión local.

```{r warning=FALSE, message=FALSE}
# Cargar el paquete RPostgres
library(DBI)
library(RPostgres)

# Conectar a la base de datos PostgreSQL
con <- dbConnect(RPostgres::Postgres(),
                 dbname = "postgres",  # Nombre de la base de datos
                 host = "localhost",           # Dirección del host
                 port = 5432,                  # Puerto de PostgreSQL
                 user = "postgres",          # Tu usuario de PostgreSQL
                 password = "postgres")   # Tu contraseña de PostgreSQL
```

# Idea de Seminario
En este semianrio tendréis que ser capáz de generar tablas con datos relativos a la salud humana y/o biomedicina. Para esto tendréis que buscar en diferentes repositorios de datos disponibles.

A continuación te dejo un **pequeño** listado con recursos, pero se valorará la obtención de datos de diversos orígenes.

  - [Datos abiertos Gob. España](https://datos.gob.es/es/catalogo) / [`opendataes`](https://github.com/rOpenSpain/opendataes)
  - [Datos abiertos CyL](https://datosabiertos.jcyl.es/web/es/datos-abiertos-castilla-leon.html) / [`opendataes`](https://github.com/rOpenSpain/opendataes)
  - [Datos espaciales de hospitales](https://opendata.esri.es/datasets/ComunidadSIG::hospitales-de-espa%C3%B1a/about)
  - [INE (Instituto Nacional de Estadística) package](https://inebaser.wordpress.com/)
  - [rOpenSpain community](https://ropenspain.es/) / [GitHub-Repo](https://github.com/rOpenSpain)
  - [European Health Information Initiative (EHII)](https://www.euro.who.int/en/data-and-evidence/european-health-information-initiative-ehii)
  - [World Health Organization (WHO)](https://www.who.int/data)
  - [rOpenHealth](https://github.com/rOpenHealth)

## Datos del seminario
Los datos deberán ser ingresados "*manualmente*"; es decir, que tendréis que crear las tablas vosotros mismos y así poder aplicar todas (o la gran mayoría) de conceptos y restricciones que veamos en prácticas.  

## Tablas del seminario
El número de tablas creadas no está definido pero han de ser más de dos. De esta manera podréis construir preguntas/ejemplos en los que poner en práctica la unión de tablas y el calculo de variables y operaciones (sumarias, de conjunto, etc).

## Texto del seminario
El texto deberá seguir el orden de un informe/artículo científico; en el que se vean claramente:

-   **Introducción**: se hablará del tema a tratar y de dónde provienen los datos.
-   **Objetivos/Preguntas**: se detallarán un máximo de 4 preguntas (u objetivos), los cuales serán respondidos con consultas en SQL.
-   **Métodología y Resultados**: se corresponde con la ejecución del código y la obtención de las tablas resultantes que responderán a las pregunats anteriores.

# Ejemplo de seminario

A continuación os dejo un ejercicio muy básico para que veáis cómo estructurar el trabajo del seminario. Reitero que es muy básico y un seminario similar a este ejemplo, __no estaría a la altura de ser aprobado__.

## Introducción

Estos datos se corresponden a un ejemplo sintético (*i.e.* ficticio) de __epidemiología__.

En total se crearán tres __tablas__. 

1. __Tabla pacientes__: Contendrá los datos de los pacientes.
2. __Tabla consultas__: Contendrá los registros de consultas médicas.
3. __Tabla tratamientos__: Contendrá los tratamientos que se administran a los pacientes.

## Objetivos/Preguntas
A continuación se responderán las siguientes preguntas:

1. ¿Cuáles son los nombres de los pacientes y los tratamientos que están recibiendo?
2. Cuántas consultas han sido diagnosticadas con cada tipo de diagnóstico?
3. ¿Cuál es la dosis promedio de tratamiento que están recibiendo los pacientes en cada diagnóstico?

## Metodología y Resultados
Código del seminario

### Creación de tablas

#### __Tabla pacientes__
Contendrá los datos de los pacientes.
 
```{r, warning=FALSE, message=FALSE}
# Crear tabla 'pacientes'
dbExecute(con, "
CREATE TABLE pacientes (
    id_paciente SERIAL PRIMARY KEY,
    nombre VARCHAR(100),
    edad INTEGER CHECK (edad >= 0), -- La edad no puede ser negativa
    genero VARCHAR(10) CHECK (genero IN ('Masculino', 'Femenino', 'Otro')), -- Género debe ser uno de estos valores
    peso DECIMAL(5,2) CHECK (peso > 0), -- Peso debe ser mayor a 0
    altura DECIMAL(4,2) CHECK (altura > 0) -- Altura debe ser mayor a 0
);
")
```

Ahora agregamos los datos de los pacientes
```{r, warning=FALSE, message=FALSE}
# Insertar datos en 'pacientes'
dbExecute(con, "
INSERT INTO pacientes (nombre, edad, genero, peso, altura) 
VALUES 
    ('Juan Pérez', 45, 'Masculino', 80.5, 1.75),
    ('Ana López', 30, 'Femenino', 65.3, 1.68),
    ('Carlos Martínez', 60, 'Masculino', 90.2, 1.80);
")
```

Mostramos la tabla
```{sql, connection=con}
SELECT * FROM pacientes; 
```


#### __Tabla consultas__ 
Contendrá los registros de consultas médicas.

```{r, message=FALSE, warning=FALSE}
# Crear tabla 'consultas'
dbExecute(con, "
CREATE TABLE consultas (
    id_consulta SERIAL PRIMARY KEY,
    id_paciente INTEGER REFERENCES pacientes(id_paciente), -- Clave foránea a 'pacientes'
    fecha DATE NOT NULL,
    diagnostico VARCHAR(255),
    CONSTRAINT chk_fecha CHECK (fecha <= CURRENT_DATE) -- La fecha de consulta no puede ser futura
);
")
```

Ahora agregamos valores a las tablas de consultas
```{r, warning=FALSE, message=FALSE}
# Insertar datos en 'consultas'
dbExecute(con, "
INSERT INTO consultas (id_paciente, fecha, diagnostico) 
VALUES 
    (1, '2024-01-10', 'Hipertensión'),
    (2, '2024-02-15', 'Diabetes Tipo 2'),
    (3, '2024-03-01', 'Insuficiencia Cardíaca');
")
```

Mostramos la tabla
```{sql, connection=con}
SELECT * FROM consultas; 
```

#### __Tabla tratamientos__ 
Contendrá los tratamientos que se administran a los pacientes.

```{r warning=FALSE, message=FALSE}
# Crear tabla 'tratamientos'
dbExecute(con, "
CREATE TABLE tratamientos (
    id_tratamiento SERIAL PRIMARY KEY,
    id_consulta INTEGER REFERENCES consultas(id_consulta), -- Clave foránea a 'consultas'
    nombre_tratamiento VARCHAR(100) NOT NULL,
    duracion_dias INTEGER CHECK (duracion_dias > 0), -- La duración del tratamiento debe ser mayor a 0
    dosis_mg DECIMAL(5,2) CHECK (dosis_mg > 0) -- La dosis debe ser mayor a 0
);
")
```

Ahora agregamos valores a la tabla de tratamientos
```{r, warning=FALSE, message=FALSE}
# Insertar datos en 'tratamientos'
dbExecute(con, "
INSERT INTO tratamientos (id_consulta, nombre_tratamiento, duracion_dias, dosis_mg) 
VALUES 
    (1, 'Enalapril', 30, 10.5),
    (2, 'Metformina', 60, 850.0),
    (3, 'Furosemida', 15, 40.0);
")
```

Mostramos la tabla
```{sql, connection=con}
SELECT * FROM tratamientos; 
```

### Pregunta 1
1. ¿Cuáles son los nombres de los pacientes y los tratamientos que están recibiendo?

```{sql, connection=con}
SELECT pacientes.nombre, tratamientos.nombre_tratamiento
FROM pacientes 
JOIN consultas ON pacientes.id_paciente = consultas.id_paciente
JOIN tratamientos ON consultas.id_consulta = tratamientos.id_consulta;
```

### Pregunta 2
2. Cuántas consultas han sido diagnosticadas con cada tipo de diagnóstico?
```{sql, connection=con}
SELECT consultas.diagnostico, COUNT(consultas.id_consulta) AS total_consultas
FROM consultas 
GROUP BY consultas.diagnostico;
```



### Pregunta 3
3. ¿Cuál es la dosis promedio de tratamiento que están recibiendo los pacientes en cada diagnóstico?

```{sql, connection=con}
SELECT consultas.diagnostico, AVG(tratamientos.dosis_mg) AS dosis_promedio
FROM consultas 
JOIN tratamientos ON consultas.id_consulta = tratamientos.id_consulta
GROUP BY consultas.diagnostico;
```
```{r, echo=FALSE, eval=FALSE}
# Consultar los datos
result <- dbGetQuery(con, "SELECT * FROM usuarios")
print(result)
```

# Finalizando el documento

Para finalizar el documento (y no entorpecer con las prácticas), es necesario crear un código que nos permita __borrar todas las tablas creadas__. 

```{r, message=FALSE, warning=FALSE}
# Obtener la lista de todas las tablas en la base de datos
tables <- dbListTables(con)
print(tables)

# Borrar todas las tablas
for (table in tables) {
  dbExecute(con, paste0("DROP TABLE IF EXISTS ", table, " CASCADE;"))
}

# Verificar que no queden tablas
tables_after <- dbListTables(con)
print(tables_after)

```

Finalmente, desconectamos la base de datos local.
```{r}
# Cerrar la conexión
dbDisconnect(con)
```